ACORDAO-COMPLETO-2488207

ACÓRDÃO 377/2023 ATA 8/2023 - PLENÁRIO

VISTOS, relatados e discutidos os presentes autos de Tomada de Contas Especial, ora em fase de exame dos Recursos de Reconsideração interpostos por Deusilene de Fátima Dantas de Arruda, Maria Dijanete Macedo Correia, Sandro Ferreira de Sousa, Scheylla do Nascimento de Farias, Vanderlei do Nascimento Peixoto e Gilberto Muniz Dantas contra o Acórdão 2216/2018-TCU-Plenário;
ACORDAM os Ministros do Tribunal de Contas da União, reunidos em Sessão de Plenário, diante das razões expostas pelo relator e com fulcro nos arts. 32, inciso I, e 33 da Lei 8.443, de 16/7/1992, em:
9.1. conhecer dos Recursos de Reconsideração em tela e, no mérito, negar-lhes provimento, mantendo em seus exatos termos o Acórdão 2216/2018-TCU-Plenário;
9.2. dar ciência desta decisão aos recorrentes em epígrafe e, em complemento aos subitens 9.16 e 9.17 do Acórdão 2216/2018-TCU-Plenário, ao Município de Fagundes/PB, ao Fundo Nacional de Desenvolvimento da Educação, à Fundação Nacional de Saúde, ao Fundo Nacional de Saúde, ao Tribunal de Contas no Estado da Paraíba e à Procuradoria da República naquele mesmo Estado, fazendo remissão, no caso desse último destinatário, ao Ofício 0030/2019-TCU/SECEX-PB, de 2/1/2019 (peça 380) .

Recursos de reconsideração contra acórdão que julgou irregulares as contas dos recorrentes, com condenação em débito e multa, em razão de irregularidades na aplicação de recursos federais transferidos voluntariamente ao município de Fagundes/PB entre 2007 e 2011.

Município de Fagundes/PB.

3. Interessados/Responsáveis/Recorrentes:
3.1. Interessados:  ALB Engenharia e Serviços Eireli - EPP (CNPJ 04.268.324/0001-66), Barbosa Construções e Serviços Ltda. - ME (CNPJ 09.134.222/0001-71), Construções Sollo Ltda. - ME (CNPJ 04.324.512/0001-64), Construtora Bandeirante Ltda. - EPP (CNPJ 08.270.171/0001-42), Construtora Renascer Ltda. - ME (CNPJ 09.487.639/0001-18), Construtora Suport Ltda. - EPP (CNPJ 10.548.764/0001-70), Engeferros - Indústria, Comércio e Serviços Ltda. - EPP (CNPJ 41.133.356/0001-80), Equilibrium Construções e Serviços Ltda. - EPP (CNPJ 09.502.686/0001-93), Fundação Nacional de Saúde (CNPJ 26.989.350/0001-16), Inprel Construções e Serviços Eireli (CNPJ 03.757.786/0001-84), Ministério da Educação, Ministério das Cidades (extinta), Ministério do Turismo (CNPJ 05.457.283/0001-19), PB Construções e Serviços Eireli (CNPJ 11.209.767/0001-41), RF Construção, Incorporação e Imobiliária Ltda. (CNPJ 11.482.053/0001-02), Saulo de Tarso Grangeiro de Farias - EPP (CNPJ 11.471.073/0001-88), Secretaria Executiva do Ministério do Esporte (extinta) e Sérgio Apolinário de Oliveira - ME (CNPJ 08.579.912/0001-71).
3.2. Responsáveis:  ALB Engenharia e Serviços Eireli - EPP (CNPJ 04.268.324/0001-66), Barbosa Construções e Serviços Ltda. - ME (CNPJ 09.134.222/0001-71), Construções Sollo Ltda. - ME (CNPJ 04.324.512/0001-64), Construtora Bandeirante Ltda. - EPP (CNPJ 08.270.171/0001-42), Construtora Daobra Ltda. - ME (CNPJ 10.482.566/0001-50), Construtora Renascer Ltda. - ME (CNPJ 09.487.639/0001-18), Construtora Suport Ltda. - EPP (CNPJ 10.548.764/0001-70), Deusilene de Fátima Dantas de Arruda (CPF XXX.915.794-XX), Duvanil Ribeiro (CPF XXX.843.825-XX), Engeferros - Indústria, Comércio e Serviços Ltda. - EPP (CNPJ 41.133.356/0001-80), Equilibrium Construções e Serviços Ltda. - EPP (CNPJ 09.502.686/0001-93), Gilberto Muniz Dantas (CPF XXX.798.974-XX), Inprel Construções e Serviços Eireli (CNPJ 03.757.786/0001-84), José Luís de Souza (CPF XXX.410.534-XX), JW Construções Ltda. (CNPJ 05.065.307/0001-94), Maria Dijanete Macedo Correia (CPF XXX.573.444-XX), PB Construções e Serviços Eireli (CNPJ 11.209.767/0001-41), Prestacon Prestadora de Serviços Construções Ltda. (CNPJ 04.904.242/0001-60), RF Construção, Incorporação e Imobiliária Ltda. (CNPJ 11.482.053/0001-02), Robério Saraiva Grangeiro (CPF XXX.131.404-XX), Sandro Ferreira de Sousa (CPF XXX.843.094-XX), Saulo de Tarso Grangeiro de Farias - EPP (CNPJ 11.471.073/0001-88), Scheylla do Nascimento de Farias (CPF XXX.513.444-XX), Sérgio Apolinário de Oliveira - ME (CNPJ 08.579.912/0001-71), Vanderlei do Nascimento Peixoto (CPF XXX.780.234-XX) e William Pereira de Farias (CPF XXX.140.804-XX).
3.3. Recorrentes: Deusilene de Fátima Dantas de Arruda (CPF XXX.915.794-XX), Maria Dijanete Macedo Correia (CPF XXX.573.444-XX), Sandro Ferreira de Sousa (CPF XXX.843.094-XX), Scheylla do Nascimento de Farias (CPF XXX.513.444-XX), Vanderlei do Nascimento Peixoto (CPF XXX.780.234-XX) e Gilberto Muniz Dantas (CPF XXX.798.974-XX).

13.1. Ministros presentes: Bruno Dantas (Presidente), Benjamin Zymler, Augusto Nardes, Aroldo Cedraz (Relator), Jorge Oliveira e Antonio Anastasia.
13.2. Ministros-Substitutos convocados: Augusto Sherman Cavalcanti, Marcos Bemquerer Costa e Weder de Oliveira.

AROLDO CEDRAZ

Ministro Bruno Dantas.

Inicio este Relatório transcrevendo, com alguns ajustes de forma e fundamentado no inciso I do § 3º do art. 1º da Lei 8.443, de 16/7/1992, parte da instrução elaborada no âmbito da Unidade de Auditoria Especializada em Recursos (AudRecursos) e autuada como peça 611:
"INTRODUÇÃO 
Trata-se de recursos de reconsideração interpostos por Deusilene de Fátima Dantas de Arruda, Maria Dijanete Macedo Correia, Sandro Ferreira de Sousa, Scheylla do Nascimento de Farias, Vanderlei do Nascimento Peixoto (peça 308) e Gilberto Muniz Dantas (peça 315) , pelos quais contestam o Acórdão 2216/2018-TCU-Plenário (rel. Min. Bruno Dantas) , prolatado na Sessão Ordinária realizada em 19/9/2018 (peça 304) . 
2. A deliberação recorrida apresenta o seguinte teor:
VISTOS, relatados e discutidos estes autos de tomada de contas especial instaurada por determinação do Acórdão 118/2015-TCU-Primeira Câmara, proferido em processo de Relatório de Auditoria, em razão de irregularidades detectadas na aplicação de recursos federais transferidos voluntariamente ao município de Fagundes/PB entre 2007 e 2011;
ACORDAM os Ministros do Tribunal de Contas da União, reunidos em Sessão do Plenário, diante das razões expostas pelo Relator, em:
9.1. considerar revéis Gilberto Muniz Dantas, Robério Saraiva Grangeiro, William Pereira de Farias e Duvanil Ribeiro e as empresas Prestacon Prestadora de Serviços Construções Ltda., Construtora Daobra Ltda., JW Construções Ltda., Engeferros Indústria, Comércio e Serviços Ltda., Construtora Bandeirante Ltda., Construções Sollo Ltda., Saulo de Tarso Granjeiro de Farias, Barbosa Construções e Serviços Ltda., Equilibrium Construções e Serviços Ltda., Construtora Suport Ltda. e PB Construções e Serviços Eireli, dando-se prosseguimento ao processo, conforme preceituam o artigo 12, § 3º, da Lei nº 8.443/1992, c/c o artigo 202, § 8º, do Regimento Interno do TCU;
9.2. com base nos arts. 1º, inciso I, 16, inciso III, alíneas, 'c', 19 e 23, inciso III, da Lei 8.443/1992, julgar irregulares as contas de Gilberto Muniz Dantas, Vanderlei do Nascimento Peixoto, José Luís de Souza, Sandro Ferreira de Sousa, Maria Dijanete Macedo Correia, Scheylla do Nascimento de Farias, Deusilene de Fátima Dantas de Arruda, Robério Saraiva Grangeiro, William Pereira de Farias, Duvanil Ribeiro e das empresas Prestacon Prestadora de Serviços Construções Ltda., Construtora Daobra Ltda. e JW Construções Ltda.;
9.3. condenar solidariamente Gilberto Muniz Dantas, Vanderlei do Nascimento Peixoto, Maria Dijanete Macedo Correia, Scheylla do Nascimento de Farias, Deusilene de Fátima Dantas de Arruda, Robério Saraiva Grangeiro e a Construtora Daobra Ltda. ao pagamento das quantias a seguir especificadas, fixando-lhes o prazo de 15 (quinze) dias, a contar da data do recebimento da notificação, para comprovarem, perante o Tribunal (art. 214, inciso III, alínea 'a', do Regimento Interno do TCU) , o recolhimento do citado valor aos cofres do Fundo Nacional de Desenvolvimento da Educação (FNDE) , atualizado monetariamente e acrescido dos juros de mora devidos, calculados a partir das datas correspondentes até a data do efetivo recolhimento, nos termos do art. 23, inciso III, alínea 'a', da Lei 8.443/1992, abatendo-se os valores eventualmente já ressarcidos:
	Data da Ocorrência
	Valor Histórico (R$) 

	26/07/2011
	31.807,15

	21/09/2011
	97.942,85

	18/10/2011
	92.000,00

	17/07/2012
	140.000,00

	03/08/2012
	27.780,00

	22/10/2012
	27.780,00

	08/11/2012
	50.000,00

	30/11/2012
	53.000,00

	26/12/2012
	53.000,00

	28/12/2012
	41.430,00

9.4. condenar solidariamente Gilberto Muniz Dantas, José Luís de Souza, Sandro Ferreira de Sousa, Maria Dijanete Macedo Correia, Scheylla do Nascimento de Farias, Robério Saraiva Grangeiro e a Construtora Daobra Ltda. ao pagamento das quantias a seguir especificadas, com a fixação do prazo de quinze dias, a contar das notificações, para comprovarem, perante o Tribunal (art. 214, inciso III, alínea 'a', do Regimento Interno) , o recolhimento das dívidas aos cofres do Tesouro Nacional, atualizadas monetariamente e acrescidas dos juros de mora, calculados a partir das datas discriminadas, até a data dos recolhimentos, na forma prevista na legislação em vigor, abatendo-se os valores eventualmente já ressarcidos:
	Data da Ocorrência
	Valor Histórico (R$) 

	15/04/2011
	40.175,88

	09/11/2011
	122.549,52

	27/08/2012
	3.903,30

	07/06/2011
	42.563,33

	07/02/2012
	36.725,41

	16/07/2012
	24.893,82

	20/05/2013
	32.317,44

	21/03/2011
	38.961,78

	24/10/2011
	57.033,20

	13/07/2012
	34.005,02

9.5. condenar solidariamente Gilberto Muniz Dantas, José Luís de Souza, Sandro Ferreira de Sousa, Maria Dijanete Macedo Correia, Scheylla do Nascimento de Farias, Robério Saraiva Grangeiro e a Prestacon Prestadora de Serviços Construções Ltda. ao pagamento das quantias a seguir especificadas, com a fixação do prazo de quinze dias, a contar das notificações, para comprovarem, perante o Tribunal (art. 214, inciso III, alínea 'a', do Regimento Interno) , o recolhimento das dívidas aos cofres credores correspondentes, atualizadas monetariamente e acrescidas dos juros de mora, calculados a partir das datas discriminadas, até a data dos recolhimentos, na forma prevista na legislação em vigor, abatendo-se os valores eventualmente já ressarcidos:
	Data da Ocorrência
	Valor Histórico (R$) 
	Cofre Credor

	05/09/2007
	73.274,11
	Tesouro Nacional

	24/07/2008
	60.418,60
	Tesouro Nacional

	06/04/2009
	75.814,00
	Tesouro Nacional

	30/07/2009
	51.875,00
	Tesouro Nacional

	18/12/2009
	79.868,30
	Tesouro Nacional

	18/12/2008
	46.000,00
	FNS

	26/12/2008
	47.000,00
	FNS

	30/10/2009
	25.000,00
	Funasa

9.6. condenar solidariamente Gilberto Muniz Dantas, José Luís de Souza, Sandro Ferreira de Sousa, Maria Dijanete Macedo Correia, Scheylla do Nascimento de Farias, William Pereira de Farias, Duvanil Ribeiro e a JW Construções Ltda. ao pagamento das quantias a seguir especificadas, com a fixação do prazo de quinze dias, a contar das notificações, para comprovarem, perante o Tribunal (art. 214, inciso III, alínea 'a', do Regimento Interno) , o recolhimento das dívidas aos cofres da Fundação Nacional de Saúde (Funasa) , atualizadas monetariamente e acrescidas dos juros de mora, calculados a partir das datas discriminadas, até a data dos recolhimentos, na forma prevista na legislação em vigor, abatendo-se, na oportunidade, os valores já ressarcidos:
	Data da Ocorrência
	Valor Histórico (R$) 

	10/04/2007
	18.504,00

	10/04/2007
	50.000,00

	25/05/2007
	50.000,00

	25/05/2007
	18.604,00

9.7. aplicar individualmente a multa proporcional ao débito atualizado, prevista no art. 57 da Lei 8.443/1992 c/c o art. 267 do Regimento Interno, aos responsáveis citados no item 9.3., no valor de R$ 90.000,00 (noventa mil reais) , aos responsáveis citados no item 9.4., no valor de R$ 65.000,00 (sessenta e cinco mil) , aos responsáveis citados no item 9.5., no valor de R$ 80.000,00 (oitenta mil) , e aos responsáveis citados no item 9.6., no valor de R$ 26.000,00 (vinte e seis mil reais) , com a fixação do prazo de quinze dias, a contar das notificações, para comprovarem, perante o Tribunal (art. 214, inciso III, alínea 'a', do Regimento Interno) , o recolhimento das dívidas aos cofres do Tesouro Nacional, atualizadas monetariamente desde a data do presente acórdão até a dos efetivos recolhimentos, se forem pagas após o vencimento, na forma da legislação em vigor;
9.8. autorizar, desde logo, nos termos do art. 28, inciso II, da Lei 8.443/1992, a cobrança judicial das dívidas, caso não atendidas as notificações;
9.9. autorizar, caso requerido pelos responsáveis, o pagamento das dívidas em até 36 (trinta e seis) parcelas mensais e consecutivas, nos termos do art. 217 do Regimento Interno, fixando-se o vencimento da primeira parcela em quinze dias, a contar do recebimento da notificação, e o das demais a cada trinta dias, devendo incidir sobre cada parcela, os encargos legais devidos, na forma prevista na legislação em vigor;
9.10. alertar os responsáveis de que a falta de comprovação do recolhimento de qualquer parcela importará o vencimento antecipado do saldo devedor, nos termos do § 2º do art. 217 do Regimento Interno deste Tribunal;
9.11. considerar graves as infrações cometidas por Gilberto Muniz Dantas, Vanderlei do Nascimento Peixoto, José Luís de Souza, Sandro Ferreira de Sousa, Maria Dijanete Macedo Correia, Scheylla do Nascimento de Farias, Deusilene de Fátima Dantas de Arruda, Robério Saraiva Grangeiro, William Pereira de Farias e Duvanil Ribeiro;
9.12. inabilitar, por cinco anos, os responsáveis citados no subitem 9.11 deste acórdão para o exercício de cargo em comissão ou função de confiança no âmbito da Administração Pública, nos termos do art. 60 da Lei 8.443/1992;
9.13. declarar, com fundamento no art. 46 da Lei 8.443/1992 c/c o art. 271 do Regimento Interno/TCU, a inidoneidade das empresas Prestacon Prestadora de Serviços Construções Ltda., Construtora Daobra Ltda., JW Construções Ltda., Engeferros Indústria, Comércio e Serviços Ltda., Construtora Bandeirante Ltda., Construções Sollo Ltda., PB Construções e Serviços Eireli, Barbosa Construções e Serviços Ltda., Equilibrium Construções e Serviços Ltda., Construtora Suport Ltda., RF Construção, Incorporação e Imobiliária Ltda., ALB Engenharia e Serviços Eireli, Construtora Renascer Ltda., Inprel Construções e Serviços Eireli, Sérgio Apolinário de Oliveira ME e Saulo de Tarso Grangeiro de Farias EPP para participarem, por cinco anos, de licitação na Administração Pública Federal, nos termos do art. 46 da Lei 8.443/1992;
9.14. acolher as razões de justificativas apresentadas pela empresa Bercon Engenharia Eireli, para excluí-la da presente relação processual;
9.15. excluir da relação processual a empresa Falconi Construções e Serviços Ltda., extinta em 5/11/2012;
9.16. dar ciência deste acórdão ao município de Fagundes-PB, ao Fundo Nacional de Desenvolvimento da Educação, à Fundação Nacional de Saúde, ao Fundo Nacional de Saúde, ao Tribunal de Contas no Estado da Paraíba e aos responsáveis; 
9.17. remeter cópia deste acórdão ao Procurador-Chefe da Procuradoria da República no Estado da Paraíba, nos termos do art. 209, § 7º, do Regimento Interno do TCU, para ajuizamento das ações cabíveis.
HISTÓRICO 
3. O presente processo cuidou originalmente de tomada de contas especial instaurada pela conversão de Relatório de Auditoria (TC Processo 013.265/2011-3, apenso) , em atenção ao Acórdão 118/2015-TCU-Primeira Câmara (rel. Min. Bruno Dantas) , retificado pelo Acórdão 3516/2015-TCU-Primeira Câmara (rel. Min. Bruno Dantas) , de 16/6/2015, por inexatidão material. A auditoria investigou possíveis irregularidades na realização de procedimentos licitatórios e nos pagamentos decorrentes dos contratos firmados, no período entre 2007 e 2011, com recursos federais transferidos por convênios e contratos de repasse ao Município de Fagundes/PB.
4. À peça 2 dos autos consta a instrução, realizada no âmbito do TC-Processo 013.265/2011-3, que embasou o supracitado acórdão, contendo o teor das citações e audiências então propostas, motivadas por evidências, segundo a Secex/PB, de fraudes em diversas licitações. A instrução também contemplou as informações e apurações contidas nos TC´s Processo 021.167/2011-7 e Processo 022.594/2013-2, respectivamente, uma representação da própria secretaria no bojo da auditoria em Fagundes/PB, e uma denúncia, ambos os processos apensados àquele TC-Processo 013.265/2011-3.
5. Os chamamentos aos autos determinados pelo Acórdão 118/2015-TCU-Primeira Câmara foram realizados neste TC-Processo 005.959/2015-2 (peças 55-82, 168-190 e 236-244) . Inicialmente, após as respostas às citações e audiências, a Secex/PB emitiu instrução (peças 261-262) com proposta de mérito, mas, o Ministério Público/TCU sugeriu a adoção de medidas preliminares ao julgamento do mérito, consistindo em diligência e novas audiências (peça 266) . 
6. Realizadas as medidas sugeridas (peças 272-274, 278-281, 289-294 e 298-299) , a Secex/PB emitiu nova proposta de mérito (peças 300-302) . Desta feita, o MP/TCU (peça 303) acompanhou a unidade técnica, com pequenas sugestões para a adequação do encaminhamento. O relator a quo adotou a instrução da secretaria, com os ajustes alvitrados pelo Parquet (peças 305-306) , sendo proferido o Acórdão 2216/2018-TCU-Plenário ora recorrido.
7. Irresignados com o decisum, membros de comissões permanentes de licitação que conduziram os certames considerados fraudados, bem como o ex-prefeito municipal de Fagundes/PB, apresentaram os recursos que passam a ser analisados. 
EXAME DE ADMISSIBILIDADE
8. Em exames preliminares de admissibilidade (peças 558-560) essa secretaria propôs conhecer os recursos de Deusilene de Fátima Dantas de Arruda, Maria Dijanete Macedo Correia, Sandro Ferreira de Sousa, Scheylla do Nascimento de Farias, Vanderlei do Nascimento Peixoto e Gilberto Muniz Dantas, suspendendo-se os efeitos dos itens 9.2, 9.3, 9.4, 9.5, 9.6, 9.7, 9.8, 9.11 e 9.12 do Acórdão 2216/2018-TCU-Plenário, o que foi ratificado por Despacho do Ministro Aroldo Cedraz de Oliveira (peça 562) . 
EXAME DE MÉRITO
9. Delimitação dos recursos
9.1. Constitui objeto do recurso de Deusilene de Fátima Dantas de Arruda, Maria Dijanete Macedo Correia, Sandro Ferreira de Sousa, Scheylla do Nascimento de Farias e Vanderlei do Nascimento Peixoto (peça 308) definir se:
 a) houve a prescrição para a atuação do TCU;
 b) agiram com dolo ou culpa a ensejar a sua responsabilização. 
9.2. Constitui objeto do recurso de Gilberto Muniz Dantas (peça 315) definir se:
 a) o ex-prefeito pode ser considerado co-responsável pelas fraudes verificadas;
 b) o débito imputado e a multa aplicada foram razoáveis e proporcionais à sua conduta. 
Recurso de Deusilene de Fátima Dantas de Arruda, Maria Djanete Macedo Correia, Sandro Ferreira de Sousa, Scheylla do Nascimento de Farias, Vanderlei do Nascimento Peixoto
10. Da prescrição
10.1. Os recorrentes afirmam que os fatos ocorrerem em 2007 e a TCE somente foi julgada em 2018, prejudicando sua defesa e afrontando o princípio da segurança jurídica.
10.2. Defendem que o prazo prescricional cabível é o quinquenal, da Lei 9.873/1999, próprio do Direito Administrativo, e não o prazo decenal do Código Civil, utilizado nos julgados do TCU. E em consequência já teria operado a prescrição em favor dos recorrentes. 
 Análise
10.3. A alegação de prescrição assume particular relevância, dado o recente julgamento, pelo Supremo Tribunal Federal, do Recurso Extraordinário 636.886 (Tema 899 da repercussão geral) . Os significativos impactos deste julgamento foram objeto de análise pela Serur nos autos do TC Processo 027.624-2018-8. Por economia processual, juntou-se a estes autos (peças 605-606) cópia do exame e do pronunciamento da unidade emitidos pela Serur naquele processo, em que foram fundamentadas as seguintes premissas, que serão consideradas no presente exame:
 a)  pela jurisprudência do Tribunal de Contas da União até então vigente, a pretensão punitiva exercida pelo Tribunal estava sujeita à prescrição, regida pelos critérios fixados no Acórdão 1441/2016-TCU-Plenário (rel. Min. Benjamin Zymler) . Quanto ao débito, a ação de ressarcimento era considerada imprescritível, por expressa previsão do art. 37, § 5º, da Constituição Federal. No entanto, ao julgar o RE 636.886, o STF conferiu nova interpretação a esse dispositivo, fixando a tese de que 'é prescritível a pretensão de ressarcimento ao erário fundada em decisão de Tribunal de Contas';
 b)  embora o RE 636.886 tenha por objeto a execução de acórdão condenatório proferido pelo TCU, a interpretação conferida pelo STF ao art. 37, § 5º, da Constituição, afeta a ação de ressarcimento como um todo, abrangendo não só a execução, mas também a pretensão condenatória. E, ao contrário da decisão proferida no julgamento do Tema 897 (RE 852.475) , no Tema 899, relativo à atuação do Tribunal de Contas, a conclusão de que a pretensão de ressarcimento é prescritível foi estabelecida de forma categórica, sem ressalvar as condutas dolosas qualificáveis como atos de improbidade;
 c)  as pretensões punitiva e de ressarcimento devem observar o mesmo regime na atividade de controle externo, dado o objetivo comum da prescrição, de fixar prazo para o Tribunal de Contas agir, buscando caracterizar o ilícito, identificar seu autor, dimensionar as consequências da conduta (em especial, a quantificação do dano) e impor as consequências legais, independentemente do fato de tais consequências terem natureza punitiva ou ressarcitória;
 d)  o Código Civil e a Lei 9.873/1999 constituem as duas alternativas que, de forma mais consistente, polarizam os debates acerca do regime de prescrição a ser observado no processo de controle externo. Não obstante a relevância dos fundamentos utilizados no Acórdão 1441/2016-TCU-Plenário, favoráveis à aplicação do Código Civil, a Lei 9.873/1999 adota balizas usuais no âmbito do Direito Público, prevê causas de interrupção em tudo compatíveis com o processo de controle externo e já vem sendo utilizada pelo STF para limitar o exercício da pretensão punitiva pelo TCU, em decisões posteriores ao Acórdão 1441/2016-TCU-Plenário. Assim, até que sobrevenha norma específica, entende-se que a prescrição das medidas de ressarcimento a cargo do Tribunal de Contas deve observar o regime da Lei 9.873/1999;
 e)  considerando, porém, que houve a oposição de embargos de declaração ao acórdão proferido no RE 636.886, pela Advocacia Geral da União, não é recomendável reconhecer a prescrição desde logo, ante a possibilidade de esclarecimento da decisão em sentido diverso do ora defendido, ou mesmo a modulação de seus efeitos, para preservar as ações de controle instauradas com base no entendimento jurisprudencial até então vigente;
 f)  assim, nos casos em que a prescrição não tenha ocorrido por nenhum dos dois regimes (Código Civil ou Lei 9.873/1999) , o desfecho do processo não se alterará, qualquer que seja a premissa adotada (imprescritibilidade, prescritibilidade pelo Código Civil ou pela Lei 9.873/1999) , viabilizando-se o imediato julgamento. Por sua vez, nas situações em que a pretensão de ressarcimento esteja prescrita por algum dos dois regimes, ou por ambos, é recomendável que o julgamento do processo seja sobrestado, até ulterior deliberação do Tribunal. 
10.4. As manifestações da Serur juntadas às peças 605-606 foram elaboradas quando ainda não estava disponibilizado o inteiro teor do acórdão do RE 636.886. Em nova análise após a publicação da decisão (DJe de 24/6/2020) , inclusive mediante o cotejo com os demais votos proferidos no julgamento, conclui-se pela subsistência das premissas indicadas acima, cabendo destacar dois aspectos relevantes.
10.5. O primeiro diz respeito à ressalva aos atos dolosos de improbidade. Observa-se que tanto na manifestação do TCU, como amicus curiae (peça 35 do RE 636.886) , como na manifestação do Ministério Público Federal, na condição de fiscal da ordem jurídica (peça 38) , o Tema 897 foi invocado com o fim de preservar a atuação do Tribunal de Contas no caso de prejuízos causados dolosamente, mediante condutas típicas de improbidade administrativa. Todavia, o pedido não foi acolhido. No ponto, não houve divergência quanto ao entendimento do relator, de que 'as razões que levaram a maioria da Suprema Corte a estabelecer excepcional hipótese de imprescritibilidade no Tema 897 não estão presentes em relação às decisões do Tribunal de Contas que resultem imputação de débito ou multa'.
10.6. O segundo aspecto diz respeito à não incidência do Código Civil no regime de prescrição do ressarcimento. Nos votos em que a questão do prazo prescricional foi abordada, a referência foi sempre ao prazo quinquenal, usualmente adotado pelas normas de Direito Público.
10.7. Com essas explicações adicionais, passa-se à análise da prescrição no caso em exame, considerando-se as premissas indicadas anteriormente. 
Análise da prescrição segundo os critérios do Acórdão 1441/2016-TCU-Plenário
10.8. No que se refere à pretensão punitiva, o TCU tem tradicionalmente aplicado os critérios definidos no Acórdão 1441/2016-TCU-Plenário, que, em incidente de uniformização de jurisprudência, orientou-se pela aplicação do Código Civil. Por este acórdão, em linhas gerais, a prescrição subordina-se ao prazo geral de dez anos (CC, art. 205) , contado a partir da data da ocorrência do fato e interrompido pelo ato que ordenar a citação, a audiência ou a oitiva da parte. 
10.9. Entre outras razões que justificaram a adoção desse critério destaca-se a de que o citado dispositivo constitui uma cláusula geral a ser empregada sempre que a pretensão for prescritível, mas a lei não estabelecer um prazo específico, como na hipótese. 
10.10. Aplicando essas balizas ao caso em exame, verifica-se que não operou a prescrição. Isso porque a data mais antiga em que houve um pagamento considerado irregular foi 10/4/2007, enquanto a autorização para as citações dos responsáveis foi de 27/1/2015, quando proferido o Acórdão 118/2015-TCU-Primeira Câmara (rel. Min. Bruno Dantas) (peça 4, subitem 1.8.3) , interrompendo o prazo prescricional, e a ciência dos ofícios citatórios ocorreu até 29/3/2016 (peças 74, 77, 78, 79, 80 e 260) .
10.11. Considerando a premissa de que as pretensões punitiva e de ressarcimento se submetem ao mesmo regime, conclui-se, então, que não estariam prescritas a possibilidade de aplicação de multa, bem como a de condenação ao ressarcimento, caso fossem adotados, para ambos os fins, os parâmetros definidos no Acórdão 1441/2016-TCU-Plenário.
 Análise da prescrição pelo regime da Lei 9.873/1999 
10.12. Adotando-se as premissas fixadas na Lei 9.873/1999 ao caso em exame, com o prazo prescricional geral de cinco anos, observa-se que também não teria ocorrido a prescrição. Para tanto é preciso considerar os seguintes parâmetros: 
 a) Termo inicial: 
10.13. A Lei 9.873/1999, artigo 1º, traz previsão expressa a respeito do início do prazo prescricional a contar da 'data da prática do ato', hipótese legal que se amolda ao presente processo. No caso, como visto no tópico anterior, a data mais antiga em que houve um pagamento considerado irregular foi 10/4/2007, sendo este o termo inicial da contagem de prazo para efeito da prescrição. 
 b) Prazo: 
10.14. A Lei 9.873/1999 apresenta um prazo geral, de cinco anos (artigo 1º) , e um prazo especial, previsto no artigo 1º, § 2º, a saber: 'quando o fato objeto da ação punitiva da Administração também constituir crime, a prescrição reger-se-á pelo prazo previsto na lei penal'. A irregularidade discutida nesta TCE, de fraude a licitações públicas, está prevista no artigo 90 da Lei 8.666/1993, com pena de detenção de dois a quatro anos. Para essa hipótese, o artigo 109, inciso IV, do Código Penal prevê o prazo prescricional de oito anos. 
10.15. Porém, o Superior Tribunal de Justiça possui sólida jurisprudência de que a 'pretensão punitiva da Administração Pública em relação à infração administrativa que também configura crime em tese somente se sujeita ao prazo prescricional criminal quando instaurada a respectiva ação penal' (Resp 1116477/DF, relator Min. Teori Albino Zavascki, 1ª Turma, DJe 22/8/2013; MS 15462/DF, relator Min. Humberto Martins, 1ª Seção, DJe 223/2011; e MS 14446/DF, relator Min. Napoleão Nunes Maia Filho, 3ª Seção, DJe 15/2/2011, entre outros) . 
10.16. Como não se tem notícia da propositura de ação penal contra o responsável acerca dos fatos de que se trata no presente processo, fica afastada essa possibilidade. Dessa forma, será considerado o prazo geral de cinco anos. De todo modo, mesmo nessa hipótese, não operou a prescrição, conforme os itens a seguir a seguir. E, ainda, considera-se que não resta suficientemente esclarecido se os recorrentes, bem como o ex-prefeito, foram efetivamente condenados por fraude a licitações, conforme explanado quando do exame dos demais argumentos recursais nesta instrução.
 c) Interrupções por atos inequívocos de apuração dos fatos: 
10.17. No regime da Lei 9.873/1999, a prescrição se interrompe 'por qualquer ato inequívoco, que importe apuração do fato' (artigo 2º, II) . Os seguintes atos interromperam o transcurso do prazo prescricional:
 - Despacho, sem data precisa (agosto/2011) , determinando a audiência do Sr. Gilberto Muniz Dantas e da empresa Construtora Daobra Ltda., além de diligência ao Município de Fagundes/PB sobre a Tomada de Preços 03/2011 (peça 16 do TC-Processo 013.265/2011-3, apenso) ; 
 - Despacho, sem data precisa (setembro/2011) , determinando a audiência de responsáveis e a oitiva de empresas, acerca de diversos procedimentos licitatórios, em atenção à proposta da Secex/PB, de 14/9/2011 (peças 15 e 18 do TC-Processo 013.265/2011-3) ;
 - Despacho, sem data precisa (abril/2013) , determinando o apensamento do TC-Processo 021.167/2011-7 ao TC-Processo 013.265/2011-3, para que a análise da Secex/PB realizada naquele processo fosse considerada quando dos exames realizados neste último, e Despacho, de 10/5/2013, determinando o cumprimento daquela determinação (peças 56-57 do TC-Processo 021.167/2011-7) ; 
 - Acórdão 118/2015-TCU-Primeira Câmara (rel. Min. Bruno Dantas) , de 27/1/2015, determinando providências para o prosseguimento das apurações objeto do TC-Processo 013.265/2011-3, incluindo a obtenção de provas emprestadas, a audiência de responsáveis pessoas físicas e jurídicas, e a constituição de tomada de contas especial (peça 178 e 185 do TC-Processo 013.265/2011-3) ;
 - Abertura da TCE objeto do presente TC-Processo 005.959/2015-2, em 6/4/2015 (peça 1) ;
 - Despacho, de 12/6/2017, determinando a adoção de providências para o saneamento dos autos (peça 267) ;
 d) Interrupções pela citação dos responsáveis: 
10.18. A prescrição também é interrompida 'pela notificação ou citação do indiciado ou acusado, inclusive por meio de edital', nos termos do art. 2º, I, da Lei 9.873/1999. E, no regime dessa lei, a interrupção se dá pela citação propriamente dita, e não pelo despacho que a ordena. Com esse fundamento, nas seguintes datas houve a expedição de notificações e a sua ciência: 
 - Ofícios de 13/12/2011, recebidos pelos destinatários entre 20 e 21/12/2011 (peças 16-34 do TC-Processo 021.167/2011-7, apenso deste TC-Processo 005.959/2015-2) ;
 - Ofícios de 3/10/2011 e edital de 31/5/2012, com recebimento dos expedientes até 18/7/2012 (peças 15-168 do TC-Processo 013.265/2011-3) ;
 - Ofícios e editais de audiência e de citação encaminhados em atenção ao Acórdão 118/2015-TCU-Primeira Câmara, a partir de 29/6/2015, e com recebimento dos expedientes até 29/3/2016, conforme despacho à peça 260;
 - Ofícios e editais de audiência e de diligência, de 26/7/2017 a 8/1/2018, com ciência dos destinatários até 10/1/2018 (peças 272-299) ;
 e) Interrupção pela decisão condenatória recorrível: 
10.19. Por fim, a prescrição também se interrompe 'pela decisão condenatória recorrível' (artigo 2º, III, da Lei 9.873/1999) . Com esse fundamento, houve a interrupção em 19/9/2018, data da sessão em que foi proferido o acórdão condenatório (peça 304) . Essa interrupção é relevante, por estabelecer prazo para julgamento do recurso. 
 f) Da prescrição intercorrente: 
10.20. Nos termos do artigo 1º, § 1º, da Lei 9.873/1999, opera-se a prescrição intercorrente se o processo ficar paralisado por mais de três anos, aguardando 'julgamento ou despacho'. 
10.21. Note-se que há uma correlação entre essa hipótese e as causas de interrupção da prescrição do artigo 2º. Com efeito, uma vez interrompida a prescrição por alguma das hipóteses do artigo 2º, o processo não pode ficar inativo, sem qualquer inovação processual relevante, por mais de três anos. 
10.22. Trata-se de prazo específico, não se aplicando nem o prazo geral de cinco anos nem o prazo especial, da lei penal (§ 2º) , de oito anos, no caso presente, como visto. A finalidade da prescrição intercorrente, com seu prazo próprio, é a de assegurar a eficiência e a celeridade nas apurações administrativas. Seria contrária a essa finalidade a paralisação injustificada do processo por período maior que o triênio estabelecido para a hipótese. 
10.23. A extrapolação do prazo de três anos, sem inovação relevante no processo, pode configurar negligência. Por isso, além de se operar a prescrição, deve-se promover a 'apuração da responsabilidade funcional decorrente da paralisação, se for o caso'. 
10.24. Em muitas situações o exame da prescrição intercorrente pode ficar prejudicado nos processos já em tramitação no TCU. Como a ação de ressarcimento era considerada imprescritível, as peças que compõem a tomada de contas especial, elencadas no artigo 10 da Instrução Normativa-TCU 71/2012, não contemplam informações pormenorizadas quanto ao andamento do processo na fase interna, o que pode prejudicar a análise de eventual paralisação por mais de três anos. 
10.25. Assim, caso o tribunal venha a adotar a sistemática da Lei 9.873/1999 para aferir a prescrição, convém avaliar, oportunamente, a possibilidade de ajustes na IN-TCU 71/2012, para que as tomadas de contas especiais encaminhadas ao Tribunal contemplem informações sobre as interrupções ocorridas na fase interna do procedimento (como, por exemplo, declaração do órgão instaurador da TCE, de que o processo não ficou paralisado por mais de três anos, na forma do artigo 1º, § 1º, da citada lei) . 
10.26. Especificamente quanto a esta TCE, as próprias causas de interrupção elencadas acima permitem evidenciar que o processo teve andamento regular, não operando a prescrição intercorrente. O período de maior inércia da Administração correspondeu a cerca de 2 anos e 2 meses, entre a abertura da TCE (6/4/2015) e o despacho determinando a adoção de providências para o saneamento dos autos (12/6/2017) .
 g) Conclusão: 
10.27. Observa-se, pelos eventos indicados, que não transcorreu prazo suficiente para se operar a prescrição tomando-se por referência a Lei 9.873/1999, tida pelo STF como norma regente da prescrição da pretensão punitiva pelo TCU. 
10.28. Partindo-se da premissa de que a pretensão reparatória segue as mesmas balizas, enquanto não houver norma específica a respeito, a demonstração de que não se operou a prescrição punitiva impõe, como consequência, a conclusão de que também não é viável a condenação ao ressarcimento do prejuízo apurado nos autos. 
 Conclusão geral sobre a prescrição
10.29. Pelos dois regimes usualmente adotados, o Código Civil e a Lei 9.873/1999, não se operou a prescrição, não havendo empecilhos ao normal prosseguimento do feito.
11. Do dolo e da culpa
11.1. Afirmam os recorrentes que não há provas nos autos que possa atribuir às comissões de licitação alguma participação em conluio com as empresas contratadas e com o prefeito municipal. E que seria necessário estar configurada a culpa consciente para a prática do ato ilícito. 
11.2. Observam que não poderiam detectar que uma empresa é de fachada, pois toda a documentação estava completa e com aparência de legalidade, além de não terem recebido qualquer treinamento na área de licitações. 
11.3. Anotam que são pessoas humildes e não tinham alternativa, além de cumprir as determinações do prefeito municipal, pois 'eram empregados subordinados e necessitavam do emprego para sustento'. Concluem que toda a responsabilidade por eventual irregularidade deve ser atribuída ao prefeito, a quem cabe homologar os atos da comissão e gerenciar os recursos federais. Nesse sentido, mencionam o TC-Processo 020.495/2009-7 e transcrevem excertos de julgados do Tribunal, mas que não identificaram (peça 308, p. 8-11) . 
11.4. Concluem que a irregularidade verificada na TCE se refere a desvio de recursos, o que não guarda relação com as atividades das comissões de licitações, que teriam sido utilizadas pelo prefeito como meio para cometer supostos atos ilícitos.
 Análise
11.5. As seguintes tabelas informam as licitações realizadas em Fagundes/PB que foram analisadas no Relatório de Auditoria objeto do TC-Processo 013.265/2011-3, conforme instrução da Secex/PB (peça 300, itens 19 e 19.1) . Constam os respectivos convênios e contratos de repasse cujos recursos as suportaram, além dos membros das Comissões Permanentes de Licitação - CPL´s que foram citados por sua participação nos respectivos certames, bem como os sócios das licitantes citados, além das empresas chamadas em audiência. Nota-se que o ex-prefeito, Sr. Gilberto Muniz Dantas, também recorrente, foi citado relativamente a todos os certames. 
	 Convênio ou contrato de repasse
	Objeto
	Valor (R$) 
	Licitação
	Documentação do RA 013.265/11-3

	CV 702600 (663120) 
	Escola infantil
	614.740,50
	TP 3/2011
	Peça 8, p. 112-217

	CR 267347-13 (642124) 
	Quadra de esportes
	195.000,00
	TP 3/2010
	Peça 7, p. 292-350 e peça 8, p. 1-2 

	CR 262202-62 (642921) 
	Infraestrutura em vilas
	136.500,00
	CV 19/2010
	Peça 8, p. 3-69

	CR 266096-60 (642616) 
	Unidade básica de saúde
	130.000,00
	CV 20/2010
	Peça 8, p. 70-111

	CR 0198298-53 (567221) 
	Pavimentação em paralelepípedos
	341.250,00
	TP 001/2007
	Peça 7, p. 1-27

	CV 3705/2007 (616690) 
	Unidade básica de saúde
	140.650,00
	CV 22/2008
	Peça 7, p. 31-54

	CV EP 0717/2007 (619426) 
	Melhorias sanitárias
	70.000,00
	CV 23/2008
	Peça 7, p. 55-137

	CV EP 2134/2006 (590644) 
	Melhorias sanitárias
	171.260,00
	TP 3/2007
	Peça 7, p. 252-291

	CV EP 1125/2007 (628182) 
	Sistema de abastecimento de água
	992.949,77
	TP 4/2010
	
	Licitação
	Responsáveis citados
	Audiência

		Membros das CPL
	Gestor e sócio/empresa
	Empresas licitantes

	TP 3/2011
	Vanderlei, Dijanete, Scheylla, Deusilene
	Gilberto, Robério e Daobra
	ALB Engª.
RF Construção
Construtora Suporte

	TP 3/2010
	José Luis, Sandro Ferreira, Dijanete, Scheylla
	Gilberto, Robério e Daobra
	Saulo de Tarso

	CV 19/2010
	José Luis, Sandro Ferreira, Dijanete, Scheylla
	Gilberto, Robério e Daobra
	Saulo de Tarso
Sérgio Apolinário
Bercon Engª.

	CV 20/2010
	José Luis, Sandro Ferreira, Dijanete, Scheylla
	Gilberto, Robério e Daobra
	Saulo de Tarso
Bercon Engª.
Const. Renascer

	TP 1/2007
	José Luis, Sandro Ferreira, Dijanete, Scheylla
	Gilberto, Robério e Prestacon
	Constr. Sollo

	CV 22/2008
	José Luis, Sandro Ferreira, Dijanete, Scheylla
	Gilberto, Robério e Prestacon
	Constr. Sollo
Sérgio Apolinário
Equilibrium Constr.
Falconi Construções

	CV 23/2008
	José Luis, Sandro Ferreira, Dijanete, Scheylla
	Gilberto, Robério e Prestacon
	
	TP 3/2007
	José Luis, Sandro Ferreira, Dijanete, Scheylla
	Gilberto, William, Duvanil e JW
	Inprel
Constr. Bandeirante

	TP 4/2010
		Gilberto, Engeferros
	PB Construções
Barbosa Constr.

11.6. A conduta atribuída aos membros das CPL´s e que motivou as suas citações foi 'selecionar empresa de fachada para executar as obras'. Além disso, para os oito certames que geraram as citações solidárias indicadas na tabela acima, eis as citações em que cada membro da CPL foi chamado a apresentar alegações de defesa, segundo nomenclatura/esquematização da Secex/PB à peça 300 (itens 21 a 28 da instrução) : Sr. Vanderlei ('Citação 1') , Sr. Sandro ('Citações 2 a 8') , Sra. Maria ('Citações 1 a 8') , Sra. Scheylla ('Citações 1 a 8') e Sra. Deusilene ('Citação 1') . 
11.7. As evidências considerando todo o conjunto de licitações inquinadas incluem circunstâncias como (a) a constatação de que uma mesma pessoa é proprietária de fato de várias licitantes, utilizadas para fraudar os certames, (b) correspondência enviada a uma empresa foi recebida por representante de outra empresa, (c) condição social de sócios de licitantes incompatível com esta posição, pois atuariam como 'laranjas', conforme fotografias, declarações e confissões no âmbito de ação penal, (d) ausência de registros em bancos de dados públicos de obra no INSS em nome de licitantes, além de vínculos empregatícios incompatíveis com a consecução e volume de serviços de engenharia contratados, tanto com prefeituras quanto com o Estado da Paraíba, (e) não atendimento pelas empresas à requisição da Prefeitura de Fagundes/PB acerca de comprovantes da existência de pessoal trabalhando na obra, a exemplo de guias de recolhimento do FGTS e Informações à Previdência Social - GFIPs, (f) declarações de empregados alocados nas obras de que recebiam salários pagos por funcionário da prefeitura, (g) denúncias, no âmbito do TC-Processo 022.594/2013-2 (apenso a esta TCE) , de que a própria prefeitura realizou pagamentos diretos a pessoas físicas e prestadores de serviços para a execução das obras e (h) baixa da inscrição cadastral de licitante pela Receita Federal do Brasil, por omissão contumaz na apresentação de declarações e/ou demonstrativos fiscais. 
11.8. Feitas essas considerações, tem-se que os membros das CPL´s foram responsabilizados mais especificamente por não realizarem a contento a verificação da real capacidade de licitantes, ante as evidências acima descritas de modo genérico. Tais evidências revelam-se mais pormenorizadamente se analisadas as circunstâncias de cada certame licitatório, e seriam suficientes, em tese, para ao menos chamar a atenção dos membros das CPL´s e/ou denunciar sua intenção de colaborar com as fraudes, a exemplo (peça 300, item 30.6.13) :
i) inabilitação de licitantes pela comissão permanente de licitação através de decisões imotivadas e sem fundamentação; 
ii) empresas que supostamente seriam concorrentes, invariavelmente, assinam termo de renúncia expressa à apresentação de recurso contra decisões de inabilitação proferidas pela comissão de licitação;
iii) diferença de preços quase irrisória e, em alguns casos, valores idênticos nas propostas apresentadas pelas empresas concorrentes, com indícios de combinação de preços;
iv) as empresas Prestacon e Construções Sollo têm sócio em comum, o Sr. João Freitas de Souza, demonstrando a existência de conluio entre empresas que supostamente seriam concorrentes;
v) não publicação dos avisos dos editais das Tomadas de Preços 001/2007 e 004/2010 em jornal de grande circulação no Estado e, também, se houver, no município, com restrição à competitividade dos certames licitatórios.
11.9. Assim, a jurisprudência do TCU é no sentido de que indícios vários e coincidentes que apontam para a prática de fraude à licitação, consubstanciados na prática de atos capazes de restringir o caráter competitivo do procedimento licitatório e de promover o direcionamento do certame constituem prova (v.g. Acórdão 720/2010-TCU-Plenário; rel. Min. Subs. André Luís de Carvalho, 888/2011-TCU-Plenário; rel. Min. Subs. Augusto Sherman Cavalcanti, 333/2015-TCU-Plenário; rel. Min. Bruno Dantas) .
11.10. Nesse ponto, tratando-se a fraude à licitação de um crime, capitulado no artigo 90 da Lei de 8.666/1993, oportuno remeter à legislação penal. O artigo 239 do Código de Processo Penal assim dispõe: 'Art. 239. Considera-se indício a circunstância conhecida e provada, que, tendo relação com o fato, autorize, por indução, concluir-se a existência de outra ou outras circunstâncias'.
11.11. Ademais, a fraude à licitação exige necessariamente o dolo para caracterizá-la e, neste sentido, faz-se necessário que reste suficientemente clara a conduta dolosa, condizente com esse crime, especialmente nos casos em que a conclusão pela fraude advém de um conjunto de indícios, como no caso presente. Do contrário, haveria uma mera dedução - e, não, a indução do artigo 239 supratranscrito - ao tomar-se uma prática usualmente observada como a regra absoluta à qual o caso concreto se amoldaria, vez que supostamente presentes indícios nesse sentido, a critério do intérprete. 
11.12. A propósito, é sabido que usualmente há a contribuição de agentes públicos e políticos na consecução de fraudes em licitações realizadas pela Administração. Nesta TCE há inclusive menções a operações policiais que investigaram fraudes em licitações realizadas em pequenos municípios, com a descrição do modus operandi de organizações dedicadas a fraudar certames, conforme alusão a relatos contidos em ação civil pública e noticiados no presente processo (peça 300, itens 30.6.11) 
11.13. Portanto, relativamente ao elemento anímico da conduta dos membros das CPL´s no caso presente, a instrução da Secex/PB que embasou o acórdão recorrido soa, inicialmente, a nosso sentir, não haver se posicionado conclusivamente a respeito, ao afirmar que 'no caso em apreço, a ausência de dolo ou culpa dos defendentes é negada pelo próprio volume de irregularidades a eles atribuídas nestes autos' (grifo acrescido) (peça 300, item 30.6.11) . 
11.14. Posteriormente, soa haver concluído pelo dolo na conduta dos recorrentes, ao consignar que 'nesse tipo de crime praticado com o uso de empresa de fachada, é plena, consciente e fundamental a participação dos prefeitos, das comissões de licitação e dos terceiros contratados' e que esses fatos são 'suficientes, por si sós, para afastar as alegadas inocência e boa fé dos defendentes', além de que 'As inúmeras irregularidades ocorridas nos procedimentos licitatórios cujas justificativas foram analisadas na instrução de peça 2 também não deixam dúvidas sobre a efetiva participação dos agentes públicos' (grifos acrescidos) (peça 300, itens 30.6.11 e 30.6.12) . 
11.15. Prosseguindo, a responsabilização dos membros das CPL´s também teria sido proposta em consonância com a jurisprudência do TCU, no sentido de imputar débito e/ou aplicar multa quando os atos dos integrantes dessas comissões são considerados danosos ao erário (peça 300, itens 30.6.5 e 30.6.5.1) . Exemplos seriam, segundo a unidade técnica instrutora, os Acórdão 310/2011-TCU-Plenário (André de Carvalho) , 1.433/2010- TCU-Plenário (Valmir Campelo) , 7.376/2010-TCU-1ª Câmara (Valmir Campelo) , 343/2009-TCUPlenário (Augusto Nardes) , 768/2009-TCU-Plenário (Walton Alencar) , 1.277/2009-TCU-Plenário (Augusto Sherman) , 2.134/2009-TCU-Plenário (Valmir Campelo) e 2.135/2009-TCU-Plenário (Augusto Nardes) (peça 300, item 30.6.5.1) . 
11.16. Quanto a esses arestos, eis o encaminhamento relativamente aos membros das CPL´s:
 a) Acórdão 343/2009-TCU-Plenário (Denúncia) : Verificou-se a ausência de republicação de edital após alterações, fracionamento de despesas e ausência de publicação de licitação no Diário Oficial da União, gerando multa aos responsáveis, com fulcro no artigo 58, II, da Lei Orgânica/TCU;
 b) Acórdão 768/2009-TCU-Plenário (Recurso de reconsideração) : Ocorrência de fatos que ensejam fraude em licitação, como a apresentação de textos idênticos para as propostas, e inexistência física da vencedora do certame. Multas do aresto recorrido foram mantidas. 
 c) Acórdão 1277/2009-TCU-Plenário (TCE) : CPL não observou exigências da legislação trabalhista, ausência de prazo para oferecimento de recurso por licitantes, não publicação do contrato no D.O.U, não cumprimento do prazo mínimo entre a publicação do aviso de licitação e o recebimento das propostas, avaliação dos preços das propostas sem considerar que a licitação era de técnica e preço. Multas. 
 d) Acórdão 2134/2009-TCU-Plenário (Recurso de reconsideração) : Fraude em convites e inobservância da regularidade das empresas. Multas mantidas.
 e) Acórdão 2135/2009-TCU-Plenário (Recurso de reconsideração) : Falhas na elaboração do edital, utilização de modalidade diversa da exigida e direcionamento em benefício do contratado. Multas mantidas. 
 f) Acórdão 1433/2010-TCU-Plenário (Representação) : Fraude consistente em clonagem de propostas, CNPJ utilizado indevidamente por licitante e mesmo proponente com assinaturas distintas em um mesmo documento, entre outros. Multas. 
 g) Acórdão 7376/2010-TCU-Primeira Câmara (TCE) : contratação indevida por inexigibilidade, desconsideração de indícios de fraude na data do parecer pela inexigibilidade, aceitação de documentos por cópia, sem autenticação, entre vários outros itens. Multa. 
 h) Acórdão 310/2011-TCU-Plenário (rel. Min. Subs. André Luís de Carvalho) . Ausência, nos processos licitatórios, de projeto básico e de orçamento detalhado em planilhas expressando a composição de custos unitários. O acórdão atribuiu débito aos membros da CPL, após divergências a respeito no âmbito da unidade técnica instrutora, concluindo o relator que bastaria, para o débito, que se constatasse culpa de seus membros, sendo desnecessária a comprovação do dolo. 
11.17. Observa-se que os julgados mencionados foram quase unânimes pela aplicação de multa aos membros das CPL´s, sem atribuir-lhes débito, mesmo quando constatada fraude nos procedimentos licitatórios e considerada sua efetiva contribuição, com exceção do Acórdão 310/2011-TCU-Plenário.
11.18. De outro turno, compulsando a jurisprudência do Tribunal, nota-se que também há julgados que concluem por atribuir débito aos membros da CPL solidariamente com os demais agentes envolvidos, por considerar que sua atuação contribuiu decisivamente para a ocorrência do dano, embora se afigurem minoritários na jurisprudência. 
11.19. Por exemplo, no Acórdão 1910/2008-TCU-Plenário (rel. Min. Aroldo Cedraz) , os membros da CPL foram condenados a restituir ao erário o dano apurado, e o Acórdão 2912/2012-TCU-Plenário (rel. Min. Subs. Marcos Bemquerer Costa) atribuiu débito aos membros da CPL, por considerar que agiram com culpa grave, mesma linha do Acórdão 619/2015-TCU-Plenário (rel. Min. Vital do Rêgo) . Ainda, há julgados que não atribuem qualquer responsabilidade aos membros da CPL, a exemplo do recente Acórdão 927/2020-TCU-Plenário (rel. Min. Subs. Marcos Bemquerer) , que, inclusive, concluiu pela existência de empresas de fachada. 
11.20. Ocorre que, a par a melhor interpretação sobre o encaminhamento da unidade instrutora acerca da conduta das CPL´s - se dolosa ou culposa -, bem como as divergências jurisprudências quanto o alcance de sua responsabilidade na hipótese de fraude a licitações - se corresponsável pelo débito ou não -, nota-se, no caso presente, que o voto que precedeu o acórdão agora combatido asseverou tão somente que 'Os membros da comissão de licitação, por sua vez, contribuíram para o débito, na medida em que declararam como vencedoras empresas que não existiam de fato. Era de se esperar que tais servidores no mínimo, checassem a existência real das licitantes'. Nesse passo, na ausência de clara alusão ao dolo nas condutas dos ora recorrentes, não resta suficientemente claro, a nosso ver, que tenha sido adotada esta premissa pelo aresto recorrido (peça 305, item 13) . 
11.21. Nessas circunstâncias, examinam-se os achados de auditoria que motivaram a presente TCE sob a ótica da cadeia de condutas que teria dado causa ao débito apurado, pois resta claro que este entendimento foi decisivo para o deslinde do processo, conforme o voto que orientou o decisum, ao consignar que os 'membros da comissão de licitação, por sua vez, contribuíram para o débito' (grifo acrescido) .
11.22. Quanto a esse tema, o voto que conduziu o Acórdão 2760/2018-TCU-Plenário (rel. Min. Bruno Dantas) explanou detalhadamente as diferenças entre as teorias da equivalência dos antecedentes e da causalidade adequada, concluindo pela aplicabilidade desta última aos processos no TCU, em conformidade com a jurisprudência do STF, conforme os seguintes excertos (grifos acrescidos) :
 Como derivação da teoria da causalidade adequada, a teoria da interrupção do nexo causal ou teoria do dano direto e imediato, adotada desde o Código Civil de 1916 e atualmente consagrada no art. 403 o Código Civil de 2002, define que somente a causa direta e imediata deve gerar o dever de indenizar. Na concepção mais restrita dessa teoria, a última condição, pelo simples aspecto cronológico, deve ser considerada causa do dano. A crítica feita pela doutrina é a de que esse critério termina por dar margens a injustiças, visto que nem sempre o antecedente mais próximo cronologicamente é o que efetivamente determina o resultado. Para torná-la mais flexível, criou-se o critério da necessariedade ou inevitabilidade, para ser adicionado ao da relação direta e imediata, criando-se a chamada subteoria da necessidade. Assim, dentro de certos limites, admite-se a indenização dos danos indiretos e mediatos quando se considerar que o antecedente era necessário ou decisivo para a produção do dano (MOREIRA, 2010, p. 420-420) .
 É essa última teoria que, de acordo com o entendimento do Supremo Tribunal Federal no julgamento do RE 130 764 (Rel. Min. Moreira Alves, DJ 07/08/1992) , prevalece em nosso ordenamento jurídico para definir o nexo causal da responsabilidade civil, contratual e extracontratual, inclusive do Estado. (...) 
 No que diz respeito ao ressarcimento por danos causados ao erário, a jurisprudência deste Tribunal tem dado preferência à teoria da causalidade adequada (1.600/2014 e 723/2017, do Plenário) ou à teoria do dano direto e imediato (Acórdãos 3.592/2018 e 1.501/2018, da 1ª Câmara e 1.721/2016 do Plenário) , derivada da primeira, utilizando-se, por vezes, de ambas (Acórdãos 362/2015, 1.044/2014, e 4.964/2009 do Plenário) . 
[...]
 Sob o enfoque da teoria do dano direto e imediato, irregularidades ligadas apenas à fase de liquidação da despesa, como é o caso do pagamento sem a comprovação do recebimento do bem, não podem ser atribuídas a quem sequer participou da execução do contrato. 
 [...]
 (...) Por outro lado, a realização de pagamentos indevidos pode ocorrer independentemente de qualquer falha no processo licitatório.
 [...] 
 Por outro lado, observo que as diversas irregularidades identificadas na condução do Pregão Presencial 135/2008, a despeito de inseridas no contexto do esquema que culminou na ocorrência de prejuízo ao erário, se revestem de autonomia e gravidade bastantes para justificar a aplicação de sanções aos responsáveis independentes das cominações relacionadas ao débito.
11.23. Feitas essas considerações, compreende-se, então, que sob o enfoque da teoria da causalidade adequada - ou, mesmo, da teoria do dano direto e imediato -, a conduta dos membros das CPL´s em Fagundes/PB não teria sido decisiva a ensejar sua responsabilidade solidária pelo dano apurado. Isso porque, os pagamentos realizados a empresas de fachada poderiam não ter ocorrido ainda que as licitações tenham sido eivadas de indícios de irregularidades, e a decisão pelos pagamentos de todo modo não cabia às CPL´s. 
11.24. Em consequência, propor-se-á o provimento parcial do recurso, para tornar sem efeito o débito atribuído aos recorrentes e, em consequência, as multas aplicadas com fulcro no artigo 57 da Lei 8.443/1992, transmutando esta sanção em multas com fulcro no artigo 58, II, da Lei Orgânica/TCU, cujos quantum devem ser proporcionais às respectivas condutas. Oportuno registrar que, ante a processualística adotada no Tribunal, não cabe às unidades técnicas instrutoras propor valores nominais para a sanção de multa. Por sinal, a Portaria-TCU 7/2018 fixou em R$ 59.988,01 o valor máximo da multa a que se refere o artigo 58, caput, da Lei 8.443/1992, para o exercício de 2018, quando foi proferido o aresto recorrido.
11.25. Em relação à sanção de inabilitação para o exercício de cargo em comissão ou função de confiança no âmbito da Administração Pública, nos termos do art. 60 da Lei 8.443/1992, resultam de conduta considerada grave pelo Tribunal (v.g. Acórdãos 65/2012 e 2.908/2017, ambos do Plenário/TCU e relatados pelo Min. Subs. André Luís de Carvalho) , como expresso no subitem 9.11 do acórdão recorrido. 
11.26. A prevalecer a proposta de que os recorrentes não contribuíram decisivamente para o débito, em consonância com a teoria da causalidade adequada, reduz-se, em tese, a gravidade da infração. Todavia, se ainda for considerada grave sua conduta, por erro grosseiro ou inescusável, caberia manter a sanção do artigo 60 da Lei Orgânica/TCU, mesmo que não mais presente o débito que lhes foi atribuído, conforme os enunciados transcritos a seguir (de 'Jurisprudência Selecionada'; site/TCU) . Ante essas possibilidades deixar-se-á de propor alguma alteração quanto a essa sanção, inclusive por seu prazo ter correspondido ao mínimo legal. 
A pena de inabilitação para o exercício de cargo em comissão ou função de confiança (art. 60 da Lei 8.443/1992) no âmbito da Administração Pública, cujo prazo mínimo de aplicação é de cinco anos, guarda estreita relação com a gravidade da infração praticada. O TCU não pode fixar referida pena com prazo inferior a esse. Quando o Tribunal se deparar com casos em que a pena de inabilitação, pelo prazo de cinco anos, se mostre excessiva, deve considerar que a falha correspondente não se reveste de gravidade suficiente, deixando de aplicá-la (Acórdão 2143/2014-TCU-Plenário; rel. Min. Subs. André Luís de Carvalho) 
A inabilitação para o exercício de cargo em comissão ou função de confiança no âmbito da Administração Pública, por período variável de 5/8 anos, é punição que independe do valor do débito apurado, mas que se relaciona com o grau de reprovabilidade da conduta do agente que cometeu a fraude (Acórdão 2300/2010-TCU-Plenário; rel. Min. Valmir Campelo) 
Recurso de Gilberto Muniz Dantas
12. Da responsabilidade do ex-prefeito
12.1. O Sr. Gilberto apresentou os argumentos a seguir sintetizados:
 a) as obras decorrentes das licitações inquinadas foram realizadas, o que ensejaria a aprovação das contas especiais, conforme o artigo 16 da Lei 8.443/1992, e menciona o Acórdão 6/1996-TCU-Plenário (rel. Min. Homero Santos) ; 
 b) não houve enriquecimento ilícito, dolo ou algum dano ao erário, pois não tinha envolvimento com os sócios proprietários das empresas de fachada licitantes, não havendo provas em contrário nos autos;
 c) a Polícia Federal deflagrou a Operação Transparência na Paraíba somente em 10/11/2009, muito depois das licitações em Fagundes/PB objeto deste processo;
 d) as licitações foram realizadas por comissões de licitação, por força dos artigos 6.º, inciso XVI, e 51 da Lei 8.666/1993, sem qualquer interferência do recorrente, que apenas homologava os resultados, pois não lhe cabia analisar aspectos formais dos certames, a exemplo da documentação necessária à habilitação de empresas;
 e) houve ofensa aos princípios da proporcionalidade e razoabilidade em sua condenação a ressarcir valores integrais de convênios, além de vultosa multa.
 Análise
12.2. A citação do Sr. Gilberto (peça 82) resultou de proposta formulada ao final da instrução acostada à peça 2 dos autos deste processo, em instrução elaborada no âmbito do TC-Processo 013.265/2011-3, sobre auditoria em Fagundes/PB, apensado a esta TCE. A instrução considerou os fatos tratados no TC-Processo 021.167/2011-7, uma Representação da Secex/PB em decorrência da auditoria objeto daquele TC-Processo 013.265/2011-3, e no TC-Processo 022.594/2013-2, uma denúncia apensada àquele mesmo TC-Processo 013.265/2011-3.
12.3. O Sr. Gilberto não apresentou alegações de defesa às citações, sendo considerado revel pelo Acórdão 2216/2018-TCU-Plenário ora recorrido. Portanto, seu recurso guarda estreita relação com o exame empreendido na própria instrução à peça 2 dos presentes autos. 
12.4. Nesse passo, nota-se que houve a audiência do Sr. Gilberto no âmbito do multicitado TC-Processo 013.265/2011-3, e suas razões de justificativa tiveram teor quase idêntico às de outro responsável (peças 109-114 e 154 daqueles autos) , por essa razão sendo analisadas em conjunto pela Secex/PB, que organizou os atos impugnados em dois grupos; aqueles atribuídos a ambos os justificantes, e outros atribuídos somente ao Sr. Gilberto (peça 2, itens 6.1 e 6.22-6.23, respectivamente) .
12.5. As questões relacionadas aos dois responsáveis foram:
1) Procedimentos fraudulentos na condução das licitações Tomada de Preços 001/2007, 004/2010, 003/2007, 003/2010 e Convites 22/2008, 23/2008, 19/2010 e 20/2010, indicando possível ocorrência de direcionamento de licitação, conluio ou licitação montada, consubstanciado nos seguintes fatos:
a) Inabilitação de licitantes pela comissão permanente de licitação através de decisões imotivadas e sem fundamentação;
b) Empresas que supostamente seriam concorrentes, invariavelmente, assinam termo de renúncia expressa à apresentação de recurso contra decisões de inabilitação proferidas pela comissão de licitação;
c) Um dos sócios da empresa Prestacon, Sr. Jacson de Andrade Fablício, à época da realização da Tomada de Preços 001/2007, em 15/02/2007, e dos convites 022/2008 e 023/2008, em 05/11/2008, era também funcionário da Prefeitura Municipal de Fagundes, com indícios de favorecimento à licitante;
d) Na tomada de preços 001/2007 e no Convite 23/2008, a assinatura do sócio constante da proposta de preços apresentada pela empresa Prestacon Prestadora de Serviços e Construções Ltda. é diferente da assinatura aposta no contrato social da empresa, com indícios de falsificação de assinatura;
e) Diferença de preços quase irrisória e, em alguns casos, valores idênticos nas propostas apresentadas pelas empresas concorrentes, com indícios de combinação de preços;
f) As empresas Prestacon e Construções Sollo têm sócio em comum, o Sr. João Freitas de Souza, demonstrando a existência de conluio entre empresas que supostamente seriam concorrentes;
g) Na Tomada de Preços 004/2010, foi verificado que as empresas, supostamente concorrentes, PB Construções e Serviços Ltda. e Barbosa Construções Ltda., possuem endereços quase idênticos (Avenida João Machado, 477, Centro, salas 1 e 2) , não sendo localizadas no endereço procurado, além do que, no sorteio realizado para definição de cinco dos seis itens do orçamento declarados empatados, a mesma empresa vencedora do item 1 (Engeferros Indústria Comércio e Serviços Ltda.) foi sorteada nos outros itens e declarada vencedora do certame, com indícios de direcionamento da licitação para a empresa Engeferros.
2) Ausência de projeto básico, de que trata o art. 6º, inciso IX, da Lei 8.666/93, nas obras licitadas através das Tomadas de Preços 001/2007, 003/2010, 004/2010 e Convite 20/2010.
3) Ausência de orçamento estimativo das obras, detalhado em planilhas com a composição de todos os seus custos unitários, nas licitações Tomada de Preços 001/2007, 003/2010 e 004/2010.
4) Não publicação dos avisos dos editais das Tomadas de Preços 001/2007 e 004/2010 em jornal de grande circulação no Estado e, também, se houver, no município, com restrição à competitividade dos certames licitatórios.
12.6. E as questões atribuídas apenas ao Sr. Gilberto foram:
5) Contratação de empresas de fachada: Prestacon Prestadora de Serviços e Construções Ltda., DJ Construções Ltda., JW Construções Ltda. e Construtora Daobra Ltda., e execução das obras por terceiros, consubstanciada nos seguintes fatos:
a) Não apresentação da relação de empregados das obras e das Guias de Recolhimento do Fundo de Garantia por Tempo de Serviço e Informações à Previdência Social-GFIPs, que comprove documentalmente a existência de pessoal das contratadas executando as obras;
b) Não localização das empresas nos seus endereços constantes dos respectivos contratos sociais e do cadastro do Fisco Federal e Estadual;
c) Inexistência de empregados com vínculos de emprego registrado em nome das empresas em Sistemas públicos no período contratado;
d) Em visita às obras executadas pela Construtora Daobra Ltda., não foram identificados trabalhadores com vínculos de emprego com a contratada, através de carteira de trabalho assinada.
12.7. As razões de justificativa do Sr. Gilberto não abarcaram as questões atribuídas apenas a ele próprio. Ademais, tais razões foram rejeitadas pela Secex/PB, concluindo que o ex-alcaide teve contribuição decisiva para o pagamento de valores a empresas de fachada, cuja condição jurídica seria indubitavelmente de seu conhecimento, circunstância, então, tomada como pressuposto de sua citação realizada neste TC-Processo 005.959/2015-2 (peça 82) por força do Acórdão 118/2015-TCU-Primeira Câmara (Rel. Min. Bruno Dantas) . Em consequência, a citação do ex-prefeito nos presentes autos teve por premissa maior que o pagamento de valores a empresas de fachada não seria possível sem a sua anuência, e que ele não teria verificado as irregularidades não registradas pelas CPL´s de Fagundes/PB.
12.8. Assim, examinando os argumentos recursais do ex-prefeito, nota-se inicialmente que os processos em tela - TCE, auditoria e denúncia - não chegaram a tratar da eventual conclusão das obras contratadas em consequência das licitações consideradas irregulares (subitem 12.1, alínea 'a') . De todo modo, ainda que os objetos contratados tenham sido executados, o débito imputado ao Sr. Gilberto é consequência do pagamento a empresas que não existiriam de fato, ou seja, tal circunstância impediria garantir o nexo entre os pagamentos e os recursos federais supostamente utilizados (v.g. Acórdãos 3.564/2020-TCU-2.ª Câmara; rel. Min. Subs. Marcos Bemquerer, 4.509/2018-TCU-2.ª Câmara, rel. Min. Subs. Marcos Bemquerer e 5.796/2017-TCU-2.ª Câmara, rel. Min. Augusto Nardes) .
12.9 Quanto aos argumentos de dificuldade em detectar as fraudes e não envolvimento pessoal com as empresas (subitem 12.1, alíneas 'b', 'c' e 'd') , o aresto recorrido teria considerado que o ex-prefeito, na condição de gestor máximo do município, não poderia deixar de saber que as empresas supostamente destinatárias dos recursos federais eram de fachada, ante os indícios de fraude nas licitações, quando haveria operado uma organização dedicada a fraudar licitações em municípios no interior do país. 
12.10. Segundo o aresto recorrido, o ex-prefeito Sr. Gilberto 'utilizou-se de documentação dessas pessoas jurídicas (propostas, notas fiscais, recibos etc.) para dar aspecto de legalidade à aplicação dos recursos conveniados, restando comprovada sua responsabilidade sobre o débito' (peça 305, item 12) .
12.11. A assertiva se refere aos pagamentos realizados e, a exemplo dos demais recorrentes, mostra-se pertinente examinar a conduta também do Sr. Gilberto sob a ótica das teorias da causalidade adequada e do dano direto e imediato, a fim de avaliar, sob esse enfoque, sua efetiva responsabilidade pelos pagamentos a empresas de fachada. 
12.12. Nesse passo, importa avaliar se seria razoável esperar que o ex-prefeito evitasse os pagamentos indevidos, supervisionando os processos de pagamento, diante das peculiaridades presentes neste caso. Assim, em princípio, conforme argumentado no recurso, não se afigura factível que um prefeito municipal detecte irregularidades em procedimento licitatório conduzido por uma CPL. Porém, não soa razoável que o prefeito em município de pequeno porte como Fagundes/PB, com população estimada de 11.405 habitantes em 2010 (site do Instituto Brasileiro de Geografia a Estatística - IBGE) à época dos fatos, não adotasse certos cuidados ao autorizar pagamentos que chegaram a cerca de R$ 1.500.000,00, verificando a procedência das empresas beneficiárias. 
12.13. Por exemplo, dentre as supostas evidências da irregularidade de sua conduta, consignada também no ofício de citação encaminhado ao Sr. Gilberto (peça 82) , consta que os salários de empregados alocados em obras licitadas seriam pagos por funcionário da própria prefeitura, fato que, se não comprova por si só a existência de empresas de fachada, demonstra a falta de adequada fiscalização, cabendo ao responsável demonstrar que não havia como evitar ele próprio ocorrências dessa natureza.
12.14. Esse cenário se assemelha ao caso do recente Acórdão 2007/2020-TCU-Plenário (rel. Min. Aroldo Cedraz) , cujo voto orientador assim se manifestou acerca da natureza da responsabilidade do prefeito municipal:
 (...) não adotou a necessária supervisão e fiscalização hierárquica sobre seus subordinados, em relação aos procedimentos inerentes à elaboração do edital e condução do certame, existindo, no mínimo, culpa in vigilando em sua conduta, que se caracteriza pelo fato de que, em que pese possam ter sido conduzidos por outros funcionários da prefeitura, subordinados à chefia do executivo municipal, a condição de agente político não afasta sua responsabilidade como prefeito do município;
12.15. Quanto à sanção de inabilitação para o exercício de cargo em comissão ou função de confiança no âmbito da Administração Pública, nos termos do art. 60 da Lei 8.443/1992, diferentemente dos recorrentes membros das CPL´s (subitens 11.27 e 1.28 da instrução) , concluiu-se, desta feita, pela responsabilidade direta do ex-prefeito pelos pagamentos indevidos, o que enseja a manutenção da inabilitação. 
12.16. Por fim, sobre a razoabilidade e a proporcionalidade do débito e da multa aplicada (alínea 'e' do subitem 12.1) , cabe comentar que o dano apurado no presente processo, como visto, é resultado de pagamentos considerados irregulares por não restar assegurado seu nexo com os recursos federais transferidos ao município por convênios e contratos de repasse, em vista dos beneficiários serem empresas de fachada. 
12.17. E em relação ao valor da multa, inicialmente cumpre observar que foi aplicada com fulcro no artigo 57 da Lei Orgânica/TCU. Nesta hipótese, o artigo 267 do Regimento Interno do TCU prevê que a sanção poderá chegar a até 100% do valor atualizado do débito. E o acórdão aplicou multas proporcionais aos débitos indicados nos subitens 9.3, 9.4, 9.5 e 9.6 do aresto, correspondendo, respectivamente, a 15% (R$ 90.000,00/R$ 614.740,00) , 8% (R$ 65.000,00/R$ 777.446,14) , 17% (R$ 80.000,00/R$ 459.250,01) e 18% (R$ 26.000,00/R$ 137.108,00) , se considerados seus valores originais, ao invés dos atualizados até a data do acórdão, estando objetivamente conforme a legislação aplicável. 
12.18. Por sua vez, quanto a razoabilidade e proporcionalidade da sanção aplicada, é oportuno transcrever o seguinte excerto do voto que orientou o Acórdão 9.402/2015-TCU-2.ª Câmara  (rel. Min. Subs. André de Carvalho) , sobre os critérios para a fixação de multas no TCU:
 [...]
 4. Como visto no Relatório, o embargante questiona suposta omissão em relação à fundamentação que teria levado à fixação da multa. 
 5. Como se sabe, é pacífico o entendimento de que o juízo de valor a respeito da gravidade das irregularidades não sanadas e da conduta do responsável é que orienta a determinação do valor da multa, assim como o de que há certa discricionariedade na sua estipulação entre os limites fixados legal e regimentalmente (v.g.: Acórdão 1519/2009-TCU-Primeira Câmara; Acórdãos 6.585/2009 e 3.544/2014, da 2ª Câmara; e Acórdãos 557/2006, 3.083/2010, 123/2014 e 795/2014, do Plenário) . 
 6. Bem se sabe, ainda, que a possibilidade de aplicação de multa pela Corte de Contas possui previsão legal, nos termos dos art. 57 e 58 da Lei nº 8.443, de 1992, e que o quantum correspondente à sanção aplicada decorre do julgamento do TCU, na dosimetria da pena, em face da conduta do gestor responsável pela irregularidade no trato da coisa pública. 
 7. Assim, identificada a irregularidade, o Relator formula proposta, balizado em análise que considera, dentre outros aspectos, a natureza da irregularidade e a conformidade entre a atuação do responsável em face do comportamento que lhe é determinado pela lei, submetendo a sua proposta à deliberação do Colegiado, a quem compete a última palavra sobre o assunto. 
 8. De todo modo, a despeito de o Tribunal valorar as circunstâncias fáticas e jurídicas, quando da fixação da sanção, buscando uma maior adequação punitiva, a dosimetria da pena no TCU consiste em procedimento pautado por certa discricionariedade, como, aliás, ocorre nas sanções administrativas em que não se exige a dosimetria objetiva, comum à aplicação das normas de direito penal, destacando-se que no processo de contas não há um rol de agravantes e atenuantes legalmente reconhecido, a fim de possibilitar a alteração objetiva da pena prevista in abstrato. 
 9. Contudo, a despeito de toda essa discricionariedade, o TCU está adstrito, na dosimetria da sanção pecuniária, aos limites impostos nas cabeças dos arts. 57 e 58 da Lei nº 8.443, de 1992, bem como, ainda, à gradação trazida pelos incisos I a VIII do art. 268 do RITCU. 
12.19. Assim, as multas dependem de um juízo do relator, em vista da natureza da irregularidade frente ao que previa a legislação aplicável, além de seu cotejamento com as circunstâncias verificadas no caso concreto, o que deve ser confirmado pelos membros do colegiado julgador, não cabendo às unidades técnicas na Corte de Contas, ante a processualística adotada, propor algum valor nominal para as multas. 
12.20. No caso presente, adotando-se as premissas de que (a) o voto que orientou o aresto recorrido não defendeu indubitavelmente o dolo na conduta do ex-prefeito e (b) a responsabilidade do recorrente decorre, então, da ausência de adequada supervisão sobre os processos de pagamento irregulares a empresas de fachada, caberia, em consequência, a redução da multa. 
CONCLUSÃO 
13. Das análises anteriores, conclui-se que:
 a) não houve a prescrição para a atuação do TCU, seja pelo emprego dos ditames do Código Civil, seja pela Lei 9.873/1999;
 b) o cotejo do voto que orientou o acórdão recorrido com os ofícios citatórios, instruções técnicas e pareceres emitidos nos autos não enseja concluir inequivocamente pelo dolo na conduta dos recorrentes, elemento essencial da fraude a licitações, conforme o artigo 90 da Lei 8.666/1993; 
 c) a aplicação das teorias da causalidade adequada e do dano direto e imediato enseja o provimento parcial do recurso dos membros das CPL´s, para tornar sem efeito os débitos que lhes foram atribuídos, bem como, em consequência, as multas com fulcro no artigo 57 da Lei 8.443/1992, transmutando a capitulação legal das multas para o artigo 58, inciso II, daquela norma, com os quantum proporcionais à gravidade de suas respectivas condutas, uma vez que os pagamentos irregulares a empresas de fachada não dependeram diretamente de sua conduta;
 d) a alteração do fundamento legal da multa aplicada aos demais recorrentes, membros das CPL´s, do artigo 57 para o artigo 58, II, da Lei 8.443/1992, agora desvinculadas débito, enseja sua redução; 
 e) a aplicação das teorias da causalidade adequada e do dano direto e imediato enseja concluir que o Sr. Gilberto foi o responsável último pelos pagamentos a empresas de fachada, deixando de adotar cuidados que em princípio estariam a seu alcance, a exemplo da apuração da existência de funcionários alocados em obras licitadas que receberiam salário da própria prefeitura; 
 f) o débito imputado decorre de pagamentos irregulares não contestados, e a multa aplicada ao ex-prefeito está conforme os parâmetros legais, se objetivamente considerada, mas, considerando a ausência de clara alusão do aresto recorrido a conduta dolosa do ex-prefeito, como exige o tipo do artigo 90 da Lei 8.666/1993, caberia, em tese, a redução da multa aplicada;
DA PROPOSTA DE ENCAMINHAMENTO
14. Ante o exposto, submete-se à consideração superior a presente análise do recurso de reconsideração interposto por Deusilene de Fátima Dantas de Arruda, Maria Dijanete Macedo Correia, Sandro Ferreira de Sousa, Scheylla do Nascimento de Farias, Vanderlei do Nascimento Peixoto e Gilberto Muniz Dantas contra o Acórdão 2216/2018-TCU-Plenário, propondo-se, com fundamento nos artigos 32, I e 33, da Lei 8.443/1992, e artigo 285, do RI/TCU: 
a) conhecer do recurso de Deusilene de Fátima Dantas de Arruda, Maria Dijanete Macedo Correia, Sandro Ferreira de Sousa, Scheylla do Nascimento de Farias e Vanderlei do Nascimento Peixoto e dar-lhe provimento parcial a fim de:
 a.1) tornar sem efeito os débitos que lhes foram atribuídos;
 a.2) alterar a fundamentação legal das multas que lhes foram aplicadas para o artigo 58, inciso II, da Lei 8.443/1992, fixando-as em patamar proporcional à gravidade de suas respectivas condutas;
b) conhecer do recurso de Gilberto Muniz Dantas e, no mérito, dar-lhe provimento parcial, para reduzir o valor da multa;
c) dar conhecimento da decisão que vier a ser proferida aos recorrentes e aos demais interessados."
2.	Esta proposta de encaminhamento contou com a anuência do titular da divisão técnica encarregada de instruir o presente feito no âmbito da AudRecursos (peça 612) , o mesmo, entretanto, não podendo ser dito em relação ao auditor-chefe da aludida unidade técnica especializada, cujo parecer, juntado à peça 613 dos presentes autos, segue parcialmente colacionado abaixo com os usuais ajustes de forma:
"Como se sabe, a presente tomada de contas especial constitui um dos vários processos autuados para apurar fraudes em licitações para contratação de empresas de fachada em diversos municípios no Estado da Paraíba, evidenciadas na operação 'Transparência' deflagrada pela Polícia Federal. Na oportunidade, examinam-se os recursos de reconsideração interpostos pelos responsáveis contra o Acórdão 2216/2018-TCU-Plenário (rel. Min. Bruno Dantas) .
2. Peço vênia por discordar da proposta formulada pelo auditor desta Secretaria de Recursos (peça 611) , que contou com a anuência do diretor (peça 612) , consistente em: i. dar provimento aos recursos dos membros da comissão de licitação para tornar sem efeito as suas condenações em débito, ajustar a capitulação legal das multas a eles infligidas e reduzir o quantum apenatório; e ii. dar provimento parcial ao recurso interposto pelo ex-prefeito (Gilberto Muniz Dantas) a fim de reduzir o valor da sanção que lhe fora imposta.
3. Reputo improcedentes as razões recursais apresentadas pelos membros da comissão de licitação, na medida em que não contestam a ocorrência do dano ao erário - pelo contrário, o confirmam ao afirmarem, em outras palavras, que foram 'usados' pelo ex-prefeito para a consecução de seu ímpeto fraudulento - e se concentram na arguição de inexistência de dolo e na ausência de provas nos autos de que tenham intencionalmente participado das fraudes.
4. Conforme assevera o auditor-instrutor, ao mencionar os fundamentos do Acórdão 2760/2018-TCU-Plenário (rel. Min. Bruno Dantas) , aplica-se no direito pátrio a teoria do dano direto e imediato para estabelecimento do nexo causal (art. 403 do Código Civil) , explicada segundo a subteoria da necessariedade, por sua vez reconhecida pelo Supremo Tribunal Federal (RE 130.764, rel. Min. Moreira Alves, DJ 7/8/1992) .
5. A aplicação da citada subteoria apenas confirma a responsabilidade solidária dos membros da comissão de licitação pelo prejuízo ao erário, visto que a correlação de necessariedade entre as condutas ilícitas praticadas pelos agentes públicos ('selecionar empresa de fachada para executar as obras') e a consumação do dano decorre da própria inobservância das disposições legais e constitucionais aplicáveis ('arts. 37, caput e inciso XXI, e 70, § único, da Constituição Federal/1988, c/c o art. 93 do Decreto-Lei 200, de 25/2/1967; art. 90 da Lei 8.666, de 21/6/1993') , independentemente da ocorrência ou não de dolo. 
6. Aliás, nesse ponto, além do próprio fundamento que integrou o voto do relator (item 13) , a análise empreendida pela SecexTCE - incorporada às razões de decidir do acórdão adversado - abordou com precisão a responsabilidade dos membros da comissão. Na ocasião, conforme se verá a seguir, a possibilidade de ocorrência de dolo foi ventilada como obiter dictum, tendo em vista a robustez dos indícios de fraude evidenciados nos autos. Vejamos:
'30.6.5 Com relação à responsabilidade dos membros da CPL, a jurisprudência pacífica desta Corte de Contas é no sentido de que os membros de comissões de licitação serão alcançados pela jurisdição do TCU, com a imputação de débito e/ou aplicação de multa, sempre que os seus atos forem danosos ao erário ou constituírem grave ofensa à ordem jurídica.
30.6.5.1 Nesse sentido são os Acórdão 310/2011-TCU-Plenário (André de Carvalho) , 1.433/2010-TCU-Plenário (Valmir Campelo) , 7.376/2010-TCU-1ª Câmara (Valmir Campelo) , 343/2009-TCU-Plenário (Augusto Nardes) , 768/2009-TCU-Plenário (Walton Alencar) , 1.277/2009-TCU-Plenário (Augusto Sherman) , 2.134/2009-TCU-Plenário (Valmir Campelo) e 2.135/2009-TCU-Plenário (Augusto Nardes) .
30.6.6 A comissão de licitação não tem papel passivo, incumbindo-lhe, na forma da lei, o recebimento, a análise e o julgamento de todos os documentos e procedimentos relativos às licitações e ao cadastramento de licitantes (art. 6º, inciso XVI, da Lei 8.666/1993) . Quaisquer decisões que afrontem a lei ou resultem em prejuízos aos cofres públicos sujeitam os infratores, membros das comissões de licitação, à devida responsabilização.
30.6.7 Os defendentes sequer trouxeram provas das excludentes de responsabilidade por eles indicadas, pois em nenhuma das atas de julgamento das licitações há posicionamento divergente e não existe nos autos evidência alguma de recusa deles em integrar as comissões licitatórias ou de que tenham informado ao ex-Prefeito possível incapacidade técnica para exercer o encargo.  
30.6.8 Por outro lado, segundo rol de responsáveis fornecido pela Prefeitura de Fagundes (peça 6 do TC Processo 013.265/2011-3, apenso) , Vanderlei do Nascimento Peixoto, Maria Dijanete Macedo Correia, Sandro Ferreira de Souza e Scheylla do Nascimento de Farias exerceram naquela Edilidade as funções, respectivamente, de Secretário de Administração e Chefe de Gabinete do Prefeito, Chefe do Departamento de Contabilidade, Secretário de Finanças e Agente Administrativo. Logo, como referidas funções requerem certo conhecimento técnico, provada está a improcedência do argumento de que os defendentes possuem baixo grau de instrução e, por isso, não deveriam responder pelas mencionadas irregularidades.
30.6.9 Aliás, conforme o recente Acórdão 1174/2016-TCU-Plenário (relator Vital do Rego) , a falta de capacidade do agente público para a realização de tarefa específica a ele atribuída não impede sua responsabilização por eventual dano causado ao erário, devendo ele, ciente de sua falta de habilidade para o exercício da tarefa, negar-se a realizá-la, uma vez que, ao executá-la, assume os riscos inerentes aos resultados produzidos.
30.6.10 Não é necessária a comprovação de dolo ou má-fé por parte dos membros da comissão permanente de licitação, mas, tão somente a configuração de culpa, caracterizada pela negligência no dever de zelar pela regular condução do procedimento licitatório. 
30.6.11 Ademais, no caso em apreço, a ausência de dolo ou culpa dos defendentes é negada pelo próprio volume de irregularidades a eles atribuídas nestes autos, e, mais ainda, pelas evidências discriminadas em cada caso. As provas juntadas aos autos, incluindo depoimentos e interceptações telefônicas (v.g. peças 10-15 e 42-47) , também mostram que, nesse tipo de crime praticado com o uso de empresa de fachada, é plena, consciente e fundamental a participação dos prefeitos, das comissões de licitação e dos terceiros contratados, conforme ilustra este modus operandi identificado durante as investigações da operação 'Carta Marcada' (alvo da Ação Civil Pública 1.24.000.000.316/2007-99) :
 (...) o prefeito corrupto compra uma licitação fictícia, normalmente, na modalidade convite, formada por empresas de fachada, por um preço correspondente a uma fração ínfima do valor contratado; em seguida, realiza as obras por administração direta (recursos humanos e materiais da prefeitura) , e/ou contrata, informalmente, por preço bem inferior, terceiros (geralmente, pessoas físicas ou pequenas firmas) ; ao final, pratica o alcance dos recursos públicos não utilizados.
30.6.12 No caso em tela, observe-se que três (Daobra, Prestacon e DJ) das quatro empresas ligadas às irregularidades são do mesmo dono (Robério Saraiva Granjeiro) e que um sócio de direito da Prestacon (Jacson de Andrade Fabrício) é funcionário municipal da própria Prefeitura de Fagundes/PB, fatos esses suficientes, por si sós, para afastar as alegadas inocência e boa fé dos defendentes. O depoimento (peça 11, p. 2) prestado à Justiça Federal pelo Sr. Fabrício mostra, com efeito, a participação dele nas licitações comandadas por seus colegas de trabalho, ora defendentes.
30.6.13 As inúmeras irregularidades ocorridas nos procedimentos licitatórios cujas justificativas foram analisadas na instrução de peça 2 também não deixam dúvidas sobre a efetiva participação dos agentes públicos. Como ilustração, cita-se estas verificadas nas Tomadas de Preço 001/2007, 004/2010, 003/2007, 003/2010 e Convites 22/2008, 23/2008, 19/2010 e 20/2010: 
 i) inabilitação de licitantes pela comissão permanente de licitação através de decisões imotivadas e sem fundamentação; 
 ii) empresas que supostamente seriam concorrentes, invariavelmente, assinam termo de renúncia expressa à apresentação de recurso contra decisões de inabilitação proferidas pela comissão de licitação;
 iii) diferença de preços quase irrisória e, em alguns casos, valores idênticos nas propostas apresentadas pelas empresas concorrentes, com indícios de combinação de preços;
 iv) as empresas Prestacon e Construções Sollo têm sócio em comum, o Sr. João Freitas de Souza, demonstrando a existência de conluio entre empresas que supostamente seriam concorrentes;
 v) não publicação dos avisos dos editais das Tomadas de Preços 001/2007 e 004/2010 em jornal de grande circulação no Estado e, também, se houver, no município, com restrição à competitividade dos certames licitatórios.' [grifos adotados no parecer ora colacionado; peça 613]
7. Ademais, os precedentes informados na instrução precedente não dizem respeito às situações particulares e comuns das várias tomadas de contas especiais originárias deste contexto fraudulento no Estado da Paraíba. Verificando as decisões plenárias recentes sobre esses casos, noto que membros de comissões de licitação, quando arrolados nos processos, têm sido também condenados com o gestor municipal, solidariamente (v.g. Acórdãos 1.653/2017 e 821/2019) .
8. No tocante à prescrição das pretensões punitiva e ressarcitória do TCU, ante a relevância da matéria e a necessidade de uniformização interna, esta unidade técnica tem adotado os entendimentos detalhados na peça 610, que contém estudo e pronunciamentos da secretaria. Nessas manifestações estão desenvolvidas as seguintes premissas, que serão utilizadas no presente exame:
 a)  ao julgar o RE 636.886, o STF conferiu nova interpretação ao art. 37, § 5º, da Constituição Federal, fixando a tese de que 'é prescritível a pretensão de ressarcimento ao erário fundada em decisão de Tribunal de Contas';
 b)  as pretensões punitiva e de ressarcimento devem observar o mesmo regime na atividade de controle externo, dado o objetivo comum da prescrição, de fixar prazo para o Tribunal de Contas agir, para caracterizar o ilícito, identificar seu autor, dimensionar as consequências da conduta e impor as consequências legais, independentemente de tais consequências terem natureza punitiva ou ressarcitória;
 c)  até que sobrevenha norma específica, entende-se que a prescrição das pretensões punitiva e de ressarcimento, no processo de controle externo, deve observar o regime Lei 9.873/1999, na linha dos recentes pronunciamentos do STF a respeito. Assim, sem prejuízo de se realizar o exame da prescrição também segundo o prazo decenal previsto no Código Civil, o critério adotado, na formulação da proposta de encaminhamento, será o da Lei 9.873/1999.  
9. Passando ao exame do caso concreto, noto que não se operou a prescrição por nenhum dos regimes em questão, conforme o exame empreendido pelo auditor.
10.  Ante o exposto, proponho que este Tribunal conheça dos recursos de reconsideração interpostos contra o Acórdão 2216/2018-TCU-Plenário por Deusilene de Fátima Dantas de Arruda, Maria Dijanete Macedo Correia, Sandro Ferreira de Sousa, Scheylla do Nascimento de Farias, Vanderlei do Nascimento Peixoto e Gilberto Muniz Dantas, com fundamento no art. 32, inciso I, e 33, da Lei 8.443/1992, e, no mérito, denegue-lhes provimento."
3.	O Ministério Público junto a este Tribunal de Contas da União (MPTCU) , por sua vez, representado nestes autos pelo Procurador Marinus Eduardo De Vries Marsico (peça 614) , anuiu à proposta de encaminhamento formulada pelo titular da AudRecursos à peça 613, ressaltando seu entendimento no sentido de que, in verbis:
" (...) tanto a conduta dos membros da comissão de licitação quanto a do ex-Prefeito foram decisivas para a ocorrência do dano. Qualquer um deles poderia ter impedido que os desvios se configurassem. As alegações constantes nos recursos não elidem os fortes indícios de irregularidades identificados nas licitações, como por exemplo a inabilitação de licitantes com decisões imotivadas e sem fundamentação. Em relação ao argumento de que os responsáveis não agiram com dolo, deve-se esclarecer que 'a condenação em débito independe da ocorrência de conduta dolosa ou de locupletamento, bastando para tanto a constatação de conduta culposa (stricto sensu) dos responsáveis pela irregularidade que ocasionou o dano ao erário' (Acórdão 5297/2013-TCU-Primeira Câmara, Acórdão 2367/2015-TCU-Plenário e Acórdão 1952/2011-TCU-Segunda Câmara, dentre outros) ."
	É o Relatório.

8.1. Bruno Menezes Leite (17247/OAB-PB), Isabella Alencar Maroja Chaves (13592/OAB-PB) e outros, representando Jancer Wellington da Silva Gomes;
8.2. Daniel Pinto Nóbrega Gadelha (8883/OAB-PB), representando Inprel Construções e Serviços Eireli;
8.3. Hugo Tardely Lourenço (16211/OAB-PB), representando Vanderlei do Nascimento Peixoto;
8.4. Hugo Tardely Lourenço (16211/OAB-PB), representando Sandro Ferreira de Sousa;
8.5. Luiz Carlos Ernesto de Barros (17927/OAB-PB), Thelio Queiroz Farias (9162/OAB-PB) e outros, representando Engeferros - Indústria, Comércio e Serviços Ltda. - EPP;
8.6. Pedro Jorge Dantas de Carvalho (24725/OAB-PB) e Hugo Tardely Lourenço (16211/OAB-PB), representando Maria Dijanete Macedo Correia;
8.7. Hugo Tardely Lourenço (16211/OAB-PB), representando Scheylla do Nascimento de Farias;
8.8. Rafael Santiago Alves (15975/OAB-PB) e John Johnson Gonçalves Dantas de Abrantes (1663/OAB-PB), representando Gilberto Muniz Dantas;
8.9. Hugo Tardely Lourenço (16211/OAB-PB), representando Deusilene de Fátima Dantas de Arruda; e
8.10. Bruno Menezes Leite (17247/OAB-PB), Fabio Monte de Macedo e outros, representando Bercon Engenharia Eireli - EPP (excluída da presente relação processual).

Procurador Marinus Eduardo De Vries Marsico.

TOMADA DE CONTAS ESPECIAL. OPERAÇÃO "TRANSPARÊNCIA". IRREGULARIDADES EM CONVÊNIOS/CONTRATOS DE REPASSE CELEBRADOS COM A PREFEITURA MUNICIPAL DE FAGUNDES/PB. EMPRESAS DE FACHADA. FRAUDE À LICITAÇÃO. AUSÊNCIA DE COMPROVAÇÃO DO NEXO DE CAUSALIDADE. DESCONSIDERAÇÃO DA PERSONALIDADE JURÍDICA. CITAÇÕES E AUDIÊNCIAS. REVELIA DE ALGUNS RESPONSÁVEIS. ALEGAÇÕES DE DEFESA E RAZÕES DE JUSTIFICATIVAS INSUFICIENTES PARA AFASTAR AS OCORRÊNCIAS. CONTAS IRREGULARES, DÉBITO, MULTA, INABILITAÇÃO DOS RESPONSÁVEIS PARA O EXERCÍCIO DE CARGO EM COMISSÃO OU FUNÇÃO DE CONFIANÇA E DECLARAÇÃO DE INIDONEIDADE DE EMPRESAS (ACÓRDÃO 2.216/2018-TCU-PLENÁRIO). RECURSOS DE RECONSIDERAÇÃO. ARGUMENTOS INSUFICIENTES PARA ALTERAR A DECISÃO RECORRIDA. APELOS CONHECIDOS, PORÉM REJEITADOS QUANTO AO MÉRITO.

TOMADA DE CONTAS ESPECIAL (TCE)

Unidade de Auditoria Especializada em Recursos (AudRecursos).

Conforme consignado no Relatório precedente, tratam os autos de Tomada de Contas Especial (TCE) , ora em fase de Recursos de Reconsideração interpostos por Deusilene de Fátima Dantas de Arruda, Maria Dijanete Macedo Correia, Sandro Ferreira de Sousa, Scheylla do Nascimento de Farias e Vanderlei do Nascimento Peixoto (peça 308) e por Gilberto Muniz Dantas (peça 315) , contra o Acórdão 2.216/2018 proferido pelo Plenário deste Tribunal de Contas da União (TCU) sob a relatoria do eminente Ministro Bruno Dantas (peça 304) .
2.	A deliberação recorrida apresenta o seguinte teor: 
"VISTOS, relatados e discutidos estes autos de tomada de contas especial instaurada por determinação do Acórdão 118/2015-TCU-Primeira Câmara, proferido em processo de Relatório de Auditoria, em razão de irregularidades detectadas na aplicação de recursos federais transferidos voluntariamente ao município de Fagundes/PB entre 2007 e 2011;
ACORDAM os Ministros do Tribunal de Contas da União, reunidos em Sessão do Plenário, diante das razões expostas pelo Relator, em:
9.1. considerar revéis Gilberto Muniz Dantas, Robério Saraiva Grangeiro, William Pereira de Farias e Duvanil Ribeiro e as empresas Prestacon Prestadora de Serviços Construções Ltda., Construtora Daobra Ltda., JW Construções Ltda., Engeferros Indústria, Comércio e Serviços Ltda., Construtora Bandeirante Ltda., Construções Sollo Ltda., Saulo de Tarso Granjeiro de Farias, Barbosa Construções e Serviços Ltda., Equilibrium Construções e Serviços Ltda., Construtora Suport Ltda. e PB Construções e Serviços Eireli, dando-se prosseguimento ao processo, conforme preceituam o artigo 12, § 3º, da Lei nº 8.443/1992, c/c o artigo 202, § 8º, do Regimento Interno do TCU;
9.2. com base nos arts. 1º, inciso I, 16, inciso III, alíneas, 'c', 19 e 23, inciso III, da Lei 8.443/1992, julgar irregulares as contas de Gilberto Muniz Dantas, Vanderlei do Nascimento Peixoto, José Luís de Souza, Sandro Ferreira de Sousa, Maria Dijanete Macedo Correia, Scheylla do Nascimento de Farias, Deusilene de Fátima Dantas de Arruda, Robério Saraiva Grangeiro, William Pereira de Farias, Duvanil Ribeiro e das empresas Prestacon Prestadora de Serviços Construções Ltda., Construtora Daobra Ltda. e JW Construções Ltda.;
9.3. condenar solidariamente Gilberto Muniz Dantas, Vanderlei do Nascimento Peixoto, Maria Dijanete Macedo Correia, Scheylla do Nascimento de Farias, Deusilene de Fátima Dantas de Arruda, Robério Saraiva Grangeiro e a Construtora Daobra Ltda. ao pagamento das quantias a seguir especificadas, fixando-lhes o prazo de 15 (quinze) dias, a contar da data do recebimento da notificação, para comprovarem, perante o Tribunal (art. 214, inciso III, alínea 'a', do Regimento Interno do TCU) , o recolhimento do citado valor aos cofres do Fundo Nacional de Desenvolvimento da Educação (FNDE) , atualizado monetariamente e acrescido dos juros de mora devidos, calculados a partir das datas correspondentes até a data do efetivo recolhimento, nos termos do art. 23, inciso III, alínea 'a', da Lei 8.443/1992, abatendo-se os valores eventualmente já ressarcidos:
	Data da Ocorrência
	Valor Histórico (R$) 

	26/07/2011
	31.807,15

	21/09/2011
	97.942,85

	18/10/2011
	92.000,00

	17/07/2012
	140.000,00

	03/08/2012
	27.780,00

	22/10/2012
	27.780,00

	08/11/2012
	50.000,00

	30/11/2012
	53.000,00

	26/12/2012
	53.000,00

	28/12/2012
	41.430,00

9.4. condenar solidariamente Gilberto Muniz Dantas, José Luís de Souza, Sandro Ferreira de Sousa, Maria Dijanete Macedo Correia, Scheylla do Nascimento de Farias, Robério Saraiva Grangeiro e a Construtora Daobra Ltda. ao pagamento das quantias a seguir especificadas, com a fixação do prazo de quinze dias, a contar das notificações, para comprovarem, perante o Tribunal (art. 214, inciso III, alínea 'a', do Regimento Interno) , o recolhimento das dívidas aos cofres do Tesouro Nacional, atualizadas monetariamente e acrescidas dos juros de mora, calculados a partir das datas discriminadas, até a data dos recolhimentos, na forma prevista na legislação em vigor, abatendo-se os valores eventualmente já ressarcidos:
	Data da Ocorrência
	Valor Histórico (R$) 

	15/04/2011
	40.175,88

	09/11/2011
	122.549,52

	27/08/2012
	3.903,30

	07/06/2011
	42.563,33

	07/02/2012
	36.725,41

	16/07/2012
	24.893,82

	20/05/2013
	32.317,44

	21/03/2011
	38.961,78

	24/10/2011
	57.033,20

	13/07/2012
	34.005,02

9.5. condenar solidariamente Gilberto Muniz Dantas, José Luís de Souza, Sandro Ferreira de Sousa, Maria Dijanete Macedo Correia, Scheylla do Nascimento de Farias, Robério Saraiva Grangeiro e a Prestacon Prestadora de Serviços Construções Ltda. ao pagamento das quantias a seguir especificadas, com a fixação do prazo de quinze dias, a contar das notificações, para comprovarem, perante o Tribunal (art. 214, inciso III, alínea 'a', do Regimento Interno) , o recolhimento das dívidas aos cofres credores correspondentes, atualizadas monetariamente e acrescidas dos juros de mora, calculados a partir das datas discriminadas, até a data dos recolhimentos, na forma prevista na legislação em vigor, abatendo-se os valores eventualmente já ressarcidos:
	Data da Ocorrência
	Valor Histórico (R$) 
	Cofre Credor

	05/09/2007
	73.274,11
	Tesouro Nacional

	24/07/2008
	60.418,60
	Tesouro Nacional

	06/04/2009
	75.814,00
	Tesouro Nacional

	30/07/2009
	51.875,00
	Tesouro Nacional

	18/12/2009
	79.868,30
	Tesouro Nacional

	18/12/2008
	46.000,00
	FNS

	26/12/2008
	47.000,00
	FNS

	30/10/2009
	25.000,00
	Funasa

9.6. condenar solidariamente Gilberto Muniz Dantas, José Luís de Souza, Sandro Ferreira de Sousa, Maria Dijanete Macedo Correia, Scheylla do Nascimento de Farias, William Pereira de Farias, Duvanil Ribeiro e a JW Construções Ltda. ao pagamento das quantias a seguir especificadas, com a fixação do prazo de quinze dias, a contar das notificações, para comprovarem, perante o Tribunal (art. 214, inciso III, alínea 'a', do Regimento Interno) , o recolhimento das dívidas aos cofres da Fundação Nacional de Saúde (Funasa) , atualizadas monetariamente e acrescidas dos juros de mora, calculados a partir das datas discriminadas, até a data dos recolhimentos, na forma prevista na legislação em vigor, abatendo-se, na oportunidade, os valores já ressarcidos:
	Data da Ocorrência
	Valor Histórico (R$) 

	10/04/2007
	18.504,00

	10/04/2007
	50.000,00

	25/05/2007
	50.000,00

	25/05/2007
	18.604,00

9.7. aplicar individualmente a multa proporcional ao débito atualizado, prevista no art. 57 da Lei 8.443/1992 c/c o art. 267 do Regimento Interno, aos responsáveis citados no item 9.3., no valor de R$ 90.000,00 (noventa mil reais) , aos responsáveis citados no item 9.4., no valor de R$ 65.000,00 (sessenta e cinco mil) , aos responsáveis citados no item 9.5., no valor de R$ 80.000,00 (oitenta mil) , e aos responsáveis citados no item 9.6., no valor de R$ 26.000,00 (vinte e seis mil reais) , com a fixação do prazo de quinze dias, a contar das notificações, para comprovarem, perante o Tribunal (art. 214, inciso III, alínea 'a', do Regimento Interno) , o recolhimento das dívidas aos cofres do Tesouro Nacional, atualizadas monetariamente desde a data do presente acórdão até a dos efetivos recolhimentos, se forem pagas após o vencimento, na forma da legislação em vigor;
9.8. autorizar, desde logo, nos termos do art. 28, inciso II, da Lei 8.443/1992, a cobrança judicial das dívidas, caso não atendidas as notificações;
9.9. autorizar, caso requerido pelos responsáveis, o pagamento das dívidas em até 36 (trinta e seis) parcelas mensais e consecutivas, nos termos do art. 217 do Regimento Interno, fixando-se o vencimento da primeira parcela em quinze dias, a contar do recebimento da notificação, e o das demais a cada trinta dias, devendo incidir sobre cada parcela, os encargos legais devidos, na forma prevista na legislação em vigor;
9.10. alertar os responsáveis de que a falta de comprovação do recolhimento de qualquer parcela importará o vencimento antecipado do saldo devedor, nos termos do § 2º do art. 217 do Regimento Interno deste Tribunal;
9.11. considerar graves as infrações cometidas por Gilberto Muniz Dantas, Vanderlei do Nascimento Peixoto, José Luís de Souza, Sandro Ferreira de Sousa, Maria Dijanete Macedo Correia, Scheylla do Nascimento de Farias, Deusilene de Fátima Dantas de Arruda, Robério Saraiva Grangeiro, William Pereira de Farias e Duvanil Ribeiro;
9.12. inabilitar, por cinco anos, os responsáveis citados no subitem 9.11 deste acórdão para o exercício de cargo em comissão ou função de confiança no âmbito da Administração Pública, nos termos do art. 60 da Lei 8.443/1992;
9.13. declarar, com fundamento no art. 46 da Lei 8.443/1992 c/c o art. 271 do Regimento Interno/TCU, a inidoneidade das empresas Prestacon Prestadora de Serviços Construções Ltda., Construtora Daobra Ltda., JW Construções Ltda., Engeferros Indústria, Comércio e Serviços Ltda., Construtora Bandeirante Ltda., Construções Sollo Ltda., PB Construções e Serviços Eireli, Barbosa Construções e Serviços Ltda., Equilibrium Construções e Serviços Ltda., Construtora Suport Ltda., RF Construção, Incorporação e Imobiliária Ltda., ALB Engenharia e Serviços Eireli, Construtora Renascer Ltda., Inprel Construções e Serviços Eireli, Sérgio Apolinário de Oliveira ME e Saulo de Tarso Grangeiro de Farias EPP para participarem, por cinco anos, de licitação na Administração Pública Federal, nos termos do art. 46 da Lei 8.443/1992;
9.14. acolher as razões de justificativas apresentadas pela empresa Bercon Engenharia Eireli, para excluí-la da presente relação processual;
9.15. excluir da relação processual a empresa Falconi Construções e Serviços Ltda., extinta em 5/11/2012;
9.16. dar ciência deste acórdão ao município de Fagundes-PB, ao Fundo Nacional de Desenvolvimento da Educação, à Fundação Nacional de Saúde, ao Fundo Nacional de Saúde, ao Tribunal de Contas no Estado da Paraíba e aos responsáveis; 
9.17. remeter cópia deste acórdão ao Procurador-Chefe da Procuradoria da República no Estado da Paraíba, nos termos do art. 209, § 7º, do Regimento Interno do TCU, para ajuizamento das ações cabíveis."
3.	Esse desfecho processual teve como motivação a ocorrência de dano ao Erário inicialmente suscitado em processo de Auditoria (TC Processo 013.265/2011-3, apensado a este TC Processo 005.959/2015-2) e relacionado a irregularidades na realização de procedimentos licitatórios e nos pagamentos decorrentes dos contratos firmados, no período entre 2007 e 2011, com recursos federais transferidos por convênios e contratos de repasse ao Município de Fagundes/PB.
4.	No que tange à admissibilidade, ratifico o teor do despacho por mim proferido em 6/7/2020 (peça 562) , mediante o qual, acolhendo as análises empreendidas às peças 558 a 560 pela Unidade de Auditoria Especializada em Recursos (AudRecursos) , então denominada Secretaria de Recursos (Serur) , decidi conhecer das apelações em tela, eis que preenchidos os requisitos constantes dos arts. 32, inciso I, e 33 da Lei 8.443, de 16/7/1992, combinados com o art. 285 do Regimento Interno do TCU, suspendendo-se em relação aos recorrentes os efeitos dos subitens 9.2, 9.3, 9.4, 9.5, 9.6, 9.7, 9.8, 9.11 e 9.12 da deliberação vergastada.
5.	Com relação ao mérito, acolho a proposta de encaminhamento formulada pelo titular da Unidade de Auditoria Especializada em Recursos (AudRecursos) e pelo Ministério Público junto a este Tribunal de Contas da União (MPTCU) , pois compartilho da tese de que os argumentos desenvolvidos pelos recorrentes não se mostram suficientes para alterar o Acórdão 2216/2018-TCU-Plenário.
6.	Com efeito, conforme ressaltou, à peça 614, o douto representante do Ministério Público de Contas, nobre Procurador Marinus Eduardo De Vries Marsico, tanto as condutas dos membros da comissão de licitação à época dos certames abordados nesta TCE quanto a do então prefeito municipal foram decisivas para a ocorrência do dano apurado nestes autos.
7.	Relativamente ao Sr. Gilberto Muniz Dantas, a análise empreendida pela AudRecursos à peça 611 refutou, um a um, os argumentos recursais apresentados por esse ex-alcaide, ressaltando em especial que, embora não se afigure factível que um prefeito municipal detecte irregularidades em procedimentos licitatórios conduzidos por uma comissão de licitação, não soa razoável que em município de pequeno porte como Fagundes/PB, com população estimada de 11.405 habitantes em 2010 (site do Instituto Brasileiro de Geografia a Estatística - IBGE) à época dos fatos, essa mesma autoridade local deixasse de adotar certos cuidados ao autorizar pagamentos que chegaram a cerca de R$ 1.500.000,00.
8.	Por outro lado, na mesma instrução de peça 611, o Auditor Federal de Controle Externo (AFCE) responsável pela instrução do feito no âmbito da AudRecursos, suscitou como cabível a redução da multa aplicada ao Sr. Gilberto Dantas, pois, " (a) o voto que orientou o aresto recorrido não defendeu indubitavelmente o dolo na conduta do ex-prefeito e (b) a responsabilidade do recorrente decorre, então, da ausência de adequada supervisão sobre os processos de pagamento irregulares a empresas de fachada" (peça 611, p. 20, subitem 12.20) .
9.	Com as devidas vênias por dissentir dessa opinião, entendo que as multas pecuniárias aplicadas com fundamento no art. 57 da Lei 8.443/1992 ao ex-prefeito ora recorrente, totalizando R$ 261.000,00, estão absolutamente compatíveis com as duas circunstâncias atenuantes suscitadas na instrução de mérito da AudRecursos (peça 611, p. 20, subitem 12.20) , não me parecendo ser o caso de se reduzir esse valor.
10.	Em respaldo a essa divergência, ressalto que esses R$ 261.000,00 representam apenas 10% do montante do débito atualizado na data do Acórdão 2216/2018-TCU-Plenário, sendo que o dispositivo legal em que se fundamenta essa apenação (art. 57 da Lei 8.443/1992) prevê a possibilidade de que, "Quando o responsável for julgado em débito, poderá ainda o Tribunal aplicar-lhe multa de até cem por cento do valor atualizado do dano causado ao Erário." (destaques não constam no original) .
11.	Posiciono-me, destarte, pela negativa de provimento ao Recurso de Reconsideração interposto pelo Sr. Gilberto Muniz Dantas (peça 315) em face do Acórdão 2216/2018-TCU-Plenário.
12.	Mesmo encaminhamento deve ser dado ao Recurso de Reconsideração dos membros e suplentes da comissão de licitação do Município de Fagundes/PB, Sras. Deusilene de Fátima Dantas de Arruda, Maria Dijanete Macedo Correia e Scheylla do Nascimento de Farias e Srs. Sandro Ferreira de Sousa e Vanderlei do Nascimento Peixoto.
13.	Na linha desenvolvida à peça 613 pelo titular da unidade instrutiva em consonância com a teoria do dano direto e imediato para estabelecimento do nexo causal (art. 403 do Código Civil instituído pela Lei 10.406, de 10/1/2002) , explicada segundo a subteoria da necessariedade reconhecida pelo Supremo Tribunal Federal - STF (RE 130.764, rel. Min. Moreira Alves, DJ 7/8/1992) , resta caracterizada no caso em tela, independentemente da ocorrência ou não de dolo, a responsabilidade solidária desses membros da comissão de licitação do Município de Fagundes/PB pelo prejuízo apontado neste processo especial de contas, visto que a correlação de necessariedade entre as condutas ilícitas praticadas por esses agentes públicos e a consumação do dano decorre da inobservância das disposições legais e constitucionais aplicáveis à hipótese, em especial dos arts. 37, caput e inciso XXI, e 70, § único, da Constituição Federal de 1988, combinados com os art. 93 do Decreto-Lei 200, de 25/2/1967, e com o art. 90 da Lei 8.666, de 21/6/1993.
14.	Em respaldo a esse entendimento, permito-me repisar o seguinte excerto da instrução de mérito de peça 300, transcrita no Relatório que acompanha o Acórdão 2216/2018-TCU-Plenário e incorporada naquela assentada pelo relator a quo, eminente Ministro Bruno Dantas, às razões de decidir de Sua Excelência (peça 301, p. 1, item 3) :
"30.6.12 No caso em tela, observe-se que três (Daobra, Prestacon e DJ) das quatro empresas ligadas às irregularidades são do mesmo dono (Robério Saraiva Granjeiro) e que um sócio de direito da Prestacon (Jacson de Andrade Fabrício) é funcionário municipal da própria Prefeitura de Fagundes/PB, fatos esses suficientes, por si sós, para afastar as alegadas inocência e boa fé dos defendentes. O depoimento (peça 11, p. 2) prestado à Justiça Federal pelo Sr. Fabrício mostra, com efeito, a participação dele nas licitações comandadas por seus colegas de trabalho, ora defendentes.
30.6.13 As inúmeras irregularidades ocorridas nos procedimentos licitatórios cujas justificativas foram analisadas na instrução de peça 2 também não deixam dúvidas sobre a efetiva participação dos agentes públicos. Como ilustração, cita-se estas verificadas nas Tomadas de Preço 001/2007, 004/2010, 003/2007, 003/2010 e Convites 22/2008, 23/2008, 19/2010 e 20/2010: 
'i) inabilitação de licitantes pela comissão permanente de licitação através de decisões imotivadas e sem fundamentação; 
ii) empresas que supostamente seriam concorrentes, invariavelmente, assinam termo de renúncia expressa à apresentação de recurso contra decisões de inabilitação proferidas pela comissão de licitação;
iii) diferença de preços quase irrisória e, em alguns casos, valores idênticos nas propostas apresentadas pelas empresas concorrentes, com indícios de combinação de preços;
iv) as empresas Prestacon e Construções Sollo têm sócio em comum, o Sr. João Freitas de Souza, demonstrando a existência de conluio entre empresas que supostamente seriam concorrentes;
v) não publicação dos avisos dos editais das Tomadas de Preços 001/2007 e 004/2010 em jornal de grande circulação no Estado e, também, se houver, no município, com restrição à competitividade dos certames licitatórios.'
30.6.14. Portanto, não merece guarida as alegações de defesa apresentadas pelos membros da comissão permanente de licitação - Srs. Vanderlei do Nascimento Peixoto e Sandro Ferreira de Sousa; e Sras. Maria Dijanete Macedo Correia, Scheylla do Nascimento de Farias e Deusilene de Fátima Dantas de Arruda, cabendo o julgamento, ante os elementos até aqui presentes, pela irregularidade de suas contas; imputação solidária dos débitos correspondentes e cominações individuais da multa do art. 57 da Lei 8.443/1992; bem como, caracterizadas as gravidades de suas condutas, pelas aplicações aos responsáveis da sanção prevista no art. 60 da Lei 8.443/1992." (destaques não constam no original) 
15.	Entendo que as circunstâncias acima transcritas, em especial aquelas destacadas em negrito e sublinhado, tornam os membros da comissão de licitação do Município de Fagundes/PB corresponsáveis diretos pelo dano que veio a se consumar na execução dos objetos de cada uma das licitações pelas quais esses agentes públicos eram responsáveis, não havendo que se falar, portanto, em desconstituição do débito a eles imputado e, consequentemente, em transmutação da capitulação legal das multas que lhes foram aplicadas.
16.	Nessas circunstâncias, a exemplo do que fiz em relação ao Sr. Gilberto Muniz Dantas, posiciono-me pela negativa de provimento ao Recurso de Reconsideração interposto, em petição única (peça 308) , pelas Sras. Deusilene de Fátima Dantas de Arruda, Maria Dijanete Macedo Correia e Scheylla do Nascimento de Farias e pelos Srs. Sandro Ferreira de Sousa e Vanderlei do Nascimento Peixoto em face do Acórdão 2216/2018-TCU-Plenário.
17.	Nada mais havendo a acrescentar, encerro minha manifestação, mas não sem antes deixar consignado que, em relação às demais questões ventiladas nos autos na presente etapa processual, adoto como fundamento decisório a argumentação desenvolvida pela AudRecursos às peças 611 a 613 e pelo Ministério Público de Contas no parecer de peça 614, ressalvadas as divergências ora apresentadas por este relator ad quem.
	Ante o exposto, VOTO por que este Tribunal adote a deliberação que ora submeto à consideração deste Colegiado.
TCU, Sala das Sessões, em 8 de março de 2023.
AROLDO CEDRAZ 
Relator